---
title: "Inferensi untuk Membandingkan Banyak Rerata"
subtitle: "Menggunakan *Analysis of Variance* (ANOVA) untuk Membandingkan Rerata"
abstract: |
  Banyak permasalahan statistik yang bertujuan untuk membandingkan tiga atau lebih rerata populasi ketika diketahui rerata sampelnya. Artikel ini bertujuan untuk mendemonstrasikan penggunaan uji ANOVA untuk membandingkan banyak rerata serta memberikan penjelasan logika di balik metode statistik tersebut secara ringkas, termasuk dengan demonstrasi pemeriksaan kondisi-kondisi atau asumsi-asumsi yang diperlukan sebelum melakukan uji ANOVA tersebut. Artikel ini juga menjelaskan bagaimana melakukan uji perbandingan berganda Tukey yang digunakan untuk mendeteksi pasangan rerata mana yang berbeda. Selain itu, uji Kruskal-Wallis dan uji Dunn yang merupakan alternatif dari uji ANOVA dan perbandingan berganda Tukey juga dijelaskan secara singkat dan didemonstrasikan dalam artikel ini. Semua uji hipotesis tersebut didemonstrasikan dengan menggunakan pemrograman R.
date: 2023/11/28
author:
  - name: Yosep Dwi Kristanto
    url: https://people.usd.ac.id/~ydkristanto/
    affiliation: Pendidikan Matematika, Universitas Sanata Dharma, Yogyakarta
    affiliation-url: https://www.usd.ac.id/
language: _language-id.yml
type: webpage
container-title: "Catatan Kuliah STAT503 Metode Statistik"
format:
  html:
    toc: true
    number-sections: true
    keywords: "normalitas, Shapiro-Wilk, homogenitas variansi, Levene, uji hipotesis, ANOVA, distribusi F, Kruskal-Wallis, Tukey, Dunn, R"
    page-layout: article
    code-fold: true
    code-tools: true
    code-line-numbers: true
    anchor-sections: true
    smooth-scroll: true
execute: 
  echo: true
  warning: false
  freeze: auto
bibliography: references.bib
csl: apa.csl
google-scholar: true
---

```{r}
#| label: pengaturan

library(tidyverse)
library(knitr)
library(kableExtra)
library(infer)
library(ggpubr)
library(rstatix)
```

# Harga Buku

Pernahkan Anda membandingkan buku-buku dalam kategori yang berbeda? Ketika saya jalan-jalan di toko buku, selain mengamati sampul-sampul buku yang memang menarik, saya biasanya juga mencermati format dan harga buku-buku tersebut. Pengamatan tersebut tidak hanya saya lakukan di kategori buku yang saya minati waktu itu (kebanyakan buku tentang sains, teknologi, dan kependidikan), tetapi juga pada kategori-kategori lain. Dari pengamatan tersebut saya bertanya-tanya apakah terdapat kategori yang harga buku-bukunya cenderung lebih mahal daripada kategori lainnya.

Pertanyaan tersebut pada akhirnya mendorong saya untuk merencanakan survei harga buku di salah satu toko buku daring besar, yaitu Amazon.com. Agar survei tersebut terarah, pada akhirnya saya memiliki tiga kategori buku yang saya bandingkan, yaitu hukum, ilmu kesehatan, dan teknologi, mengingat ketiga kategori tersebut relatif populer di bidang akademis. Pertanyaan yang mendorong saya melakukan survei tersebut adalah sebagai berikut.

> Apakah ada perbedaan rerata harga buku dalam kategori hukum, ilmu kesehatan, dan teknologi?

Berdasarkan pengamatan awal, saya menduga bahwa terdapat perbedaan rerata harga buku dalam kategori hukum, ilmu kesehatan, dan teknologi. Paling tidak terdapat satu pasang kategori yang rerata harga bukunya berbeda. Melalui artikel ini, saya coba akan mendemonstrasikan bagaimana menguji dugaan saya tersebut dengan menggunakan uji hipotesis.

# Data dan Konteksnya

Untuk menguji dugaan saya sebelumnya, saya memutuskan untuk memilih 10 buku secara acak untuk setiap kategori bukunya dari Amazon.com dan mencatat harga buku-buku tersebut. Data ini selanjutnya dinamai `sampel_buku` dan statistik deskriptif `harga` bukunya untuk setiap `kategori`-nya disajikan pada [@tbl-sampel-harga-buku; bandingkan dengan @Kristanto2021b, p. 95].

```{r}
#| label: tbl-sampel-harga-buku
#| tbl-cap: Statistik deskriptif `harga` buku (dalam ribu rupiah) untuk setiap jenis bukunya dalam data `sampel_buku`.

sampel_buku <- tribble(
  ~kategori,	~harga,
  'Hukum',	2298.3,
  'Hukum',	2148.9,
  'Hukum',	1949.4,
  'Hukum',	2291,
  'Hukum',	2002,
  'Hukum',	2000.6,
  'Hukum',	2419,
  'Hukum',	2226,
  'Hukum',	2036.4,
  'Hukum',	2148.9,
  'Ilmu Kesehatan',	2163,
  'Ilmu Kesehatan',	2010.9,
  'Ilmu Kesehatan',	1939.8,
  'Ilmu Kesehatan',	2148.1,
  'Ilmu Kesehatan',	1864.8,
  'Ilmu Kesehatan',	2192.7,
  'Ilmu Kesehatan',	1612.6,
  'Ilmu Kesehatan',	1807.2,
  'Ilmu Kesehatan',	1864.8,
  'Ilmu Kesehatan',	1963.5,
  'Teknologi',	1976.5,
  'Teknologi',	1854.6,
  'Teknologi',	1515.5,
  'Teknologi',	1715,
  'Teknologi',	1769.5,
  'Teknologi',	2011,
  'Teknologi',	1875.9,
  'Teknologi',	2023.8,
  'Teknologi',	1572.5,
  'Teknologi',	1863.4,
)

sampel_buku %>% 
  group_by(kategori) %>% 
  summarise(n = n(),
            M = mean(harga),
            SD = sd(harga),
            Min = min(harga),
            Maks = max(harga)) %>% 
  kbl(linesep = "",
      booktabs = TRUE,
      col.names = c("Kategori", "n",
                    "M", "SD",
                    "Min", "Maks")
      ) %>% 
  kable_styling(bootstrap_options = c("striped",
                                      "hover",
                                      "condensed"),
                latex_options = c("striped",
                                  "hold_position"),
                full_width = FALSE)
```

@tbl-sampel-harga-buku tersebut sepertinya mengonfirmasi dugaan saya bahwa terdapat perbedaan rerata `harga` buku antar-`kategori`-nya. Tapi tunggu dulu! Ingat, data yang kita miliki tersebut merupakan data sampel. Perbedaan rerata `harga` dalam sampel tersebut belum dapat menunjukkan adanya perbedaan rerata `harga` buku di populasinya. Ketika rerata `harga` buku di populasinya sama sekalipun, besar kemungkinkan sampel-sampel yang kita dapatkan dari populasi tersebut memiliki rerata yang berbeda. Lalu bagaimana kita dapat menguji dugaan saya di awal? Mari kita lanjut di bagian berikutnya!

# Eksplorasi Data dan Uji Randomisasi

Untuk lebih mengenal data `sampel_buku`, kita dapat memvisualisasikan distribusi `harga` buku di setiap `kategori`-nya. Distribusi tersebut ditunjukkan pada @fig-violin-harga-buku.

```{r}
#| label: fig-violin-harga-buku
#| fig-cap: Distribusi `harga` buku di setiap `kategori` dalam data `sampel_buku`.
#| fig-asp: 0.5625

sampel_buku %>% 
  ggplot(aes(x = kategori, y = harga,
             color = kategori)) +
  geom_violin() +
  stat_summary(fun = "mean") +
  theme_bw() +
  theme(axis.title.x = element_blank(),
        axis.text.x = element_blank(),
        axis.ticks.x = element_blank(),
        legend.position = "bottom")
```

Untuk menguji dugaan di awal, kita asumsikan dulu bahwa rerata `harga` semua buku di kategori-kategori tersebut sama. Saya tekankan, asumsi tersebut melibatkan rerata populasi. Asumsi inilah yang disebut dengan hipotesis nol atau $H_0$.

Dengan asumsi tersebut, berapa peluang saya memperoleh data seperti pada `sampel_buku` atau yang lebih ekstrem jika saya mengambil sampel dari populasi tersebut secara acak? Jika peluangnya cukup besar, kita tidak dapat menolak asumsi tersebut. Sebaliknya, jika peluangnya sangat kecil, alias kita hampir mustahil mendapatkan sampel seperti `sampel_buku` tersebut atau yang lebih ekstrem, asumsi tersebut kita tolak.

Jika hipotesis nol tersebut kita anggap benar, yaitu rerata `harga` buku di setiap kategorinya sama, dan kita ambil 10 buku di setiap kategorinya secara acak, 100 kemungkinan distribusinya sampel-sampelnya ditunjukkan pada @fig-samp-sim-buku.

```{r}
#| warning: false
#| label: fig-samp-sim-buku
#| fig-cap: Distribusi 100 sampel hasil simulasi jika diasumsikan bahwa sampel-sampel tersebut diperoleh dari populasi yang rerata `harga` buku-buku di setiap `kategori`-nya sama.
#| fig-asp: 1

set.seed(503)

samp100_sim_buku <- sampel_buku %>% 
  specify(harga ~ kategori) %>% 
  hypothesise(null = "independence") %>% 
  generate(reps = 100, type = "permute")

samp100_sim_buku %>% 
  mutate(baris = ceiling(replicate/10),
         kolom = (replicate %% 10) + 1) %>% 
  ggplot(aes(x = kategori, y = harga,
             color = kategori)) +
  geom_violin() +
  stat_summary(fun = "mean") +
  facet_grid(baris ~ kolom) +
  theme_bw() +
  scale_color_brewer(palette = "Dark2") +
  theme(axis.title.x = element_blank(),
        axis.text.x = element_blank(),
        axis.ticks.x = element_blank(),
        legend.position = "bottom")
```

Jika dibandingkan dengan 'teman-temannya'[^1] pada @fig-samp-sim-buku, apakah sampel yang kita miliki, yaitu `sampel_buku` yang distribusinya ditunjukkan pada @fig-violin-harga-buku, merupakan sampel yang biasa atau sampel yang hampir mustahil untuk diperoleh?

[^1]: Sampel-sampel lain yang ukurannya sama dan diambil dari populasi yang sama.

Pertanyaan tersebut sulit untuk dijawab jika kita hanya mengandalkan pengamatan visual saja. Kita perlu sebuah statistik yang mengindikasikan seberapa beragam rerata `harga` buku di tiap-tiap `kategori`-nya untuk setiap sampelnya. Statistik tersebut adalah statistik $F$. Semakin besar statistik ini, semakin beragam rerata `harga` buku tiap `kategori`-nya.

Statistik $F$ untuk sampel yang kita miliki dapat dihitung dengan kode seperti berikut.

```{r}
#| label: stat-F-sampel-buku
#| code-fold: false

F_sampel_buku <- sampel_buku %>% 
  specify(harga ~ kategori) %>% 
  hypothesise(null = "independence") %>% 
  calculate(stat = "F")

as.numeric(F_sampel_buku[1, 1])

```

Statistik $F$ untuk setiap 100 sampel pada @fig-samp-sim-buku dapat kita hitung dan kita visualisasikan distribusinya. Distribusi $F$ seratus sampel tersebut dapat kita gunakan untuk menilai `sampel_buku` yang kita miliki. Untuk itu, kita perlu menggambarkan distribusi $F$ keseratus sampel tersebut bersama dengan statistik $F$ `sampel_buku` yang kita miliki. Hal ini ditunjukkan pada @fig-P-buku.

```{r}
#| label: fig-P-buku
#| fig-cap: Distribusi $F$ keseratus sampel yang digambar bersama dengan $F$ `sampel_buku` yang kita miliki.
#| fig-asp: 0.5

dist_samp100_sim_buku <- samp100_sim_buku %>%
  calculate(stat = "F")

visualise(dist_samp100_sim_buku) +
  shade_p_value(obs_stat = F_sampel_buku,
                direction = "greater") +
  theme_bw() +
  theme(title = element_blank()) +
  labs(x = "F",
       y = "Frekuensi")
```

Berdasarkan @fig-P-buku, kita dapat melihat bahwa tidak ada sampel lain (dari keseratus sampel tersebut) yang nilai $F$-nya sama dengan atau lebih dari nilai $F$ `sampel_buku` yang kita miliki. Hal ini menunjukkan bahwa peluang untuk mendapatkan sampel seperti `sampel_buku` tersebut nilainya sangat kecil!

Agar kita semakin yakin, kita simulasikan lagi 9.900 sampel tambahan agar total sampel simulasinya menjadi 10.000. Distribusi $F$ kesepuluhribu sampel tersebut bersama dengan distribusi $F$ `sampel_buku` ditunjukkan pada @fig-P-10000-buku.

```{r}
#| label: fig-P-10000-buku
#| fig-cap: Distribusi $F$ 10.000 sampel yang digambar bersama dengan $F$ `sampel_buku` yang kita miliki.
#| fig-asp: 0.5

set.seed(503)

dist_samp9900_sim_buku <- sampel_buku %>% 
  specify(harga ~ kategori) %>% 
  hypothesise(null = "independence") %>% 
  generate(reps = 9900, type = "permute") %>% 
  calculate(stat = "F")

dist_samp_sim_buku <- rbind(
  dist_samp100_sim_buku, dist_samp9900_sim_buku
)

dist_samp_sim_buku %>% visualise() +
  shade_p_value(obs_stat = F_sampel_buku,
                direction = "greater") +
  theme_bw() +
  theme(title = element_blank()) +
  labs(x = "F",
       y = "Frekuensi")
```

Dari 10.000 sampel hasil simulasi tersebut, apakah ada sampel yang statistik $F$-nya lebih dari atau sama dengan statistik $F$ `sampel_buku`? Mari kita selidiki.

```{r}
#| code-fold: false

dist_samp_sim_buku %>% 
  filter(stat >= as.numeric(F_sampel_buku[1, 1])) %>% 
  nrow()
```

Ternyata ada 10 dari 10.000 sampel hasil simulasi yang statistik $F$-nya lebih dari atau sama dengan statistik $F$ `sampel_buku`. Artinya, dengan mengasumsikan bahwa rerata harga bukunya sama di setiap kategorinya, kita mendapatkan bahwa peluang untuk mendapatkan sampel yang perbedaan rerata `harga` buku di setiap `kategori`-nya seekstrem atau lebih ekstrem dari `sampel_buku` yang kita miliki sangatlah kecil, yaitu sekitar 0,001!

Terkait dengan hasil tersebut, kita memiliki dua pilihan kesimpulan sebagai berikut.

-   Kita tidak menolak hipotesis nol dan menganggap bahwa pemerolehan sampel yang sangat langka tersebut merupakan kebetulan belaka.

-   Kita tolak hipotesis nol sehingga kita simpulkan bahwa paling tidak ada satu kategori buku yang rerata harga bukunya berbeda dengan yang lain dalam populasinya.

Karena peluangnya sangat kecil, kita pilih kesimpulan kedua yang lebih masuk akal. Jadi, `sampel_buku` tersebut menjadi bukti yang cukup untuk mendukung dugaan awal saya, yaitu bahwa terdapat perbedaan rerata `harga` buku di `kategori` hukum, ilmu kesehatan, dan teknologi.

# Distribusi $F$ {#sec-dist-f}

Pada bagian sebelumnya kita telah mengenal statistik $F$. Statistik ini digunakan untuk melihat seberapa beragam rerata-rerata dalam sampelnya. Statistik ini merupakan rasio antara variansi berbobot rerata-rerata tersebut dan besarnya variabilitas antarrerata tersebut yang diharapkan ketika hipotesis nolnya diasumsikan benar. Dengan alasan inilah kenapa uji hipotesis yang kita lakukan ini disebut dengan analisis variansi atau *analysis of variance* (ANOVA).

Pada umumnya nilai statistik ini dihitung secara langsung dengan menggunakan komputer. Akan tetapi, jika Anda tertarik untuk mengetahui bagaimana cara menghitung statistik tersebut, silakan baca kolom berikut. Penjelasan lebih detail lagi tentang statistik $F$ dapat ditemukan di Kristanto [-@Kristanto2021b, pp. 58-66].

::: {#hitung-stat-f style="padding: 10px 15px; border: 1px solid;"}
### Bagaimana Menghitung $F$? {#sec-hitung-stat-f .unnumbered .unlisted}

Variansi berbobot rerata-rerata dalam sampel dihitung dengan menggunakan kuadrat rerata faktor atau $MSTR$. Nilai $MSTR$ tersebut memiliki derajat bebas $\text{df}_{\text{TR}} = k - 1$. @eq-mstr berikut digunakan untuk menghitung $MSTR$.

$$ MSTR = \frac{SSTR}{\text{df}_{\text{TR}}} $$ {#eq-mstr}

$SSTR$ merupakan jumlah kuadrat faktor. Misalkan $\bar{x}$ menyatakan rerata nilai hasil di semua kelompoknya, $SSTR$ dapat dihitung dengan @eq-sstr berikut.

$$ SSTR = \sum_{i = 1}^{k} n_i \left ( \bar{x}_i - \bar{x} \right )^2 $$ {#eq-sstr}

Besarnya variabilitas antarrerata yang diharapkan dalam sampel ketika hipotesis nolnya diasumsikan benar disebut dengan kuadrat rerata galat atau $MSE$. Nilai ini memiliki derajat bebas $\text{df}_{\text{E}} = n - k$. Nilai $MSE$ tersebut dihitung dengan @eq-mse berikut.

$$ MSE = \frac{SSE}{\text{df}_{\text{E}}} $$ {#eq-mse}

$SSE$ merupakan jumlah kuadrat galat yang ditentukan dengan @eq-sse berikut.

$$ SSE = \sum_{i = 1}^{k} \left( n_i - 1 \right ) s_i^2 $$ {#eq-sse}

Statistik $F$ merupakan hasil bagi $MSTR$ oleh $MSE$, yang dituliskan dalam @eq-f-aov berikut.

$$ F = \frac{MSTR}{MSE} $$ {#eq-f-aov}

Sekarang kita gunakan rumus-rumus tersebut untuk menentukan statistik $F$ dari sampel kita, yaitu `sampel_buku`. Sampel tersebut berukuran $n = 30$ dan memiliki $k = 3$ kelompok. Rerata `harga` semua buku dalam sampel tersebut dapat dhitung seperti berikut.

```{r}
#| code-fold: false
m_harga_buku <- mean(sampel_buku$harga)

m_harga_buku
```

Dari perhitungan tersebut, kita peroleh $\bar{x} = \text{1975,52}$. Selanjutnya kita tentukan $SSTR$. Salah satu caranya adalah dengan bantuan tabel, seperti pada @tbl-menuju-sstr berikut ini.

```{r}
#| label: tbl-menuju-sstr
#| tbl-cap: Tabel yang digunakan sebagai bantuan untuk menghitung $n_i \left( \bar{x}_i - \bar{x} \right)^2$ di setiap kelompok/kategorinya. Judul kolom 1 sampai 6 secara berturut-turut adalah `kategori`, $n_i$, $\bar{x}_i$, $\bar{x}$, $\left( \bar{x}_i - \bar{x} \right)^2$, dan $n_i \left( \bar{x}_i - \bar{x} \right)^2$.

sampel_buku_b1 <- sampel_buku %>%
  group_by(kategori) %>%
  summarise(n_i = n(),
            M_i = mean(harga)) %>%
  mutate(M = rep(m_harga_buku,3),
         "(M_i-M)^2" = (M_i - M)^2,
         "n_i(M_i-M)^2" = n_i * (M_i - M)^2)  

sampel_buku_b1 %>%
  kbl(linesep = "",
      booktabs = TRUE,
      format = "html",
      col.names = c("1", "2", "3", "4", "5", "6"),
      escape = FALSE) %>%
  kable_styling(bootstrap_options = c("striped",
                                      "hover",
                                      "condensed"),
                latex_options = c("basic"),
                full_width = FALSE)
```

Nilai $SSTR$ dapat dihitung dengan menjumlahkan semua nilai dalam kolom keenam (atau $n_i\left(\bar{x}_i-\bar{x}\right)^2$) pada @tbl-menuju-sstr. Setelah itu, kita dapat menghitung $MSTR$ dengan membagi $SSTR$ tersebut dengan $\text{df}_{\text{TR}} = 3 - 1 = 2$.

```{r}
#| code-fold: false

sstr_buku <- sum(sampel_buku_b1$`n_i(M_i-M)^2`)
mstr_buku <- sstr_buku / 2

sstr_buku
mstr_buku
```

Dengan demikian, kita peroleh $SSTR \approx \text{564005,9}$ dan $MSTR \approx 282003$. Berikutnya kita tentukan $MSE$ dengan bantuan @tbl-menuju-sse berikut.

```{r}
#| label: tbl-menuju-sse
#| tbl-cap: Tabel yang digunakan sebagai bantuan untuk menghitung $\left( n_i - 1 \right) s_i^2$ di setiap kelompok/kategorinya. Judul kolom 1 sampai 4 secara berturut-turut adalah `kategori`, $n_i$, $s_i^2$, dan $\left( n_i - 1 \right) s_i^2$.

sampel_buku_b2 <- sampel_buku %>%
  group_by(kategori) %>%
  summarise(n_i = n(),
            `s_i^2` = var(harga)) %>%
  mutate(`(n_i - 1) s_i^2` = (n_i - 1) * `s_i^2`)  

sampel_buku_b2 %>%
  kbl(linesep = "",
      booktabs = TRUE,
      format = "html",
      col.names = c("1", "2", "3", "4"),
      escape = FALSE) %>%
  kable_styling(bootstrap_options = c("striped",
                                      "hover",
                                      "condensed"),
                latex_options = c("basic"),
                full_width = FALSE)
```

$SSE$ dihitung dengan menjumlahkan semua sel dalam kolom keempat atau $\left(n_i-1\right) s_i^2$ pada @tbl-menuju-sse. Nilai $MSE$ dapat diperoleh dengan membagi $SSE$ tersebut dengan $\text{df}_{\text{E}} = 30 - 3 = 27$.

```{r}
#| code-fold: false

sse_buku <- sum(sampel_buku_b2$`(n_i - 1) s_i^2`)
mse_buku <- sse_buku / 27

sse_buku
mse_buku 
```

Dengan demikian, statistik $F$ dapat ditentukan seperti berikut.

```{r}
#| code-fold: false

F_buku <- mstr_buku / mse_buku

F_buku
```

Nilai $F\approx\text{9,645871}$ tersebut sama dengan yang kita peroleh pada bagian sebelumnya.
:::

Ketika statistik $F$ dari semua kemungkinan sampel yang berukuran $n$ dan memiliki $k$ kelompok dihimpun jadi satu, kita mendapatkan distribusi sampling statistik $F$. Jika hipotesis nol diasumsikan benar dan sampel yang kita miliki memenuhi kondisi-kondisi tertentu, maka distribusi sampling tersebut bentuknya mengikuti model matematis dari distribusi $F$ (selanjutnya kita sebut saja sebagai distribusi $F$). Distribusi $F$ ini memiliki dua parameter, yaitu $\text{df}_1 = k - 1$ dan $\text{df}_2 = n - k$.

@fig-contoh-dist-F berikut menyajikan beberapa contoh distribusi $F$ bersama dengan derajat-derajat bebasnya.

```{r}
#| label: fig-contoh-dist-F
#| fig-cap: Beberapa contoh distribusi $F$ dengan derajat-derajat bebasnya.
#| fig-asp: 0.5625

ggplot(data.frame(x = c(0, 5)),
       aes(x = x)) +
  geom_function(fun = df,
                args = list(df1 = 2, df2 = 27),
                linewidth = 1,
                aes(color = "df1 = 2, df2 = 27")) +
  geom_function(fun = df,
                args = list(df1 = 3, df2 = 117),
                linewidth = 1,
                aes(color = "df1 = 3, df2 = 117")) +
  geom_function(fun = df,
                args = list(df1 = 5, df2 = 27),
                linewidth = 1,
                aes(color = "df1 = 5, df2 = 27")) +
  geom_function(fun = df,
                args = list(df1 = 8, df2 = 117),
                linewidth = 1,
                aes(color = "df1 = 8, df2 = 117")) +
  theme_bw() +
  scale_color_brewer("Derajat bebas",
                     palette = "Dark2") +
  theme(axis.title.y = element_blank(),
        axis.text.y = element_blank(),
        axis.ticks.y = element_blank()) +
  labs(x = "F")
```

Untuk menggunakan distribusi $F$ dalam melakukan uji ANOVA, terdapat tiga kondisi yang perlu terpenuhi. Ketiga kondisi tersebut dipaparkan sebagai berikut.

-   **Bebas.** Kondisi pertama adalah setiap observasi dalam sampelnya harus bebas. Jika sampelnya merupakan sampel acak sederhana, seperti `sampel_buku` yang kita gunakan sebelumnya, kondisi ini otomatis terpenuhi. Jika datanya merupakan hasil eksperimen atau pengamatan, perlu dipastikan secara hati-hati bahwa datanya bebas.

-   **Normalitas.** Kondisi kedua adalah bahwa setiap kelompok dalam sampelnya berasal dari populasi yang berdistribusi normal. Hal ini dapat diperiksa dengan menggunakan metode visual (yaitu dengan diagram peluang normal) atau uji normalitas.

-   **Homogenitas variansi.** Kondisi ketiga adalah bahwa setiap kelompoknya berasal populasi yang memiliki variansi sama. Kondisi ini juga dapat diperiksa dengan menggunakan cara visual atau uji homogenitas variansi. Dengan cara visual, kita dapat menggunakan boxplot yang berdampingan untuk melihat apakah ada perbedaan sebaran yang signifikan. Uji homogenitas variansi yang dapat kita gunakan misalnya adalah uji Levene.

# Uji ANOVA

Sekarang kita akan menguji dugaan awal saya dengan menggunakan uji ANOVA. Untuk melakukannya, kita perlu memeriksa apakah tiga kondisinya terpenuhi.

## Pemeriksaan Kondisi

Seperti yang dijelaskan di awal, data `sampel_buku` merupakan sampel acak sederhana. Dengan demikian, kondisi `bebas` terpenuhi. Berikutnya kita uji normalitas data tersebut untuk setiap `kategori`-nya. Untuk melakukannya, kita dapat menggunakan diagram peluang normal seperti yang ditunjukkan pada @fig-QQ-kategori-buku.

```{r}
#| label: fig-QQ-kategori-buku
#| fig-cap: Diagram peluang normal `harga` buku di setiap `kategori`-nya dalam data `sampe_buku`.
#| fig-asp: 0.5625

sampel_buku %>%
  ggqqplot(x = "harga",
           color = "kategori",
           ggtheme = theme_bw(),
           xlab = "Teoretis",
           ylab = "Sampel") +
  scale_color_brewer(palette = "Dark2")
```

Berdasarkan @fig-QQ-kategori-buku tersebut, kita dapat mengasumsikan bahwa data `harga` buku di setiap `kategori`-nya berasal dari populasi yang berdistribusi normal. Kesimpulan ini dapat didukung oleh hasil uji Shapiro-Wilk seperti yang ditunjukkan pada @tbl-hasil-Shapiro-Wilk-harga-buku. Uji Shapiro-Wilk tersebut menggunakan fungsi `shapiro_test()` yang merupakan bagian dari paket {rstatix}.

```{r}
#| label: tbl-hasil-Shapiro-Wilk-harga-buku
#| tbl-cap: Hasil uji normalitas Shapiro-Wilk terhadap `harga` setiap `kategori`-nya.

sampel_buku %>% 
  group_by(kategori) %>% 
  shapiro_test(harga) %>% 
  kbl(linesep = "",
      booktabs = TRUE) %>% 
  kable_styling(bootstrap_options = c("striped",
                                      "hover",
                                      "condensed"),
                latex_options = c("striped",
                                  "hold_position"),
                full_width = FALSE)
```

Hasil uji normalitas yang disajikan pada @tbl-hasil-Shapiro-Wilk-harga-buku menghasilkan nilai-P yang cukup besar. Dengan demikian, hasil uji Shapiro-Wilk tersebut tidak menolak asumsi kita bahwa populasinya berdistribusi normal.

Untuk memeriksa tentang homogenitas variansi, kita gunakan boxplot dari `harga` untuk setiap `kategori`-nya. Perhatikan @fig-boxplot-harga-kategori-buku.

```{r}
#| label: fig-boxplot-harga-kategori-buku
#| fig-cap: Distribusi `harga` untuk setiap `kategori` dalam `sampel_buku`.
#| fig-asp: 0.5625

sampel_buku %>% 
  ggplot(aes(x = kategori, y = harga)) +
  geom_boxplot(aes(color = kategori)) +
  theme_bw() +
  scale_color_brewer(palette = "Dark2") +
  theme(legend.position = "none")
```

Berdasarkan @fig-boxplot-harga-kategori-buku, kita dapat melihat bahwa penyebaran data `harga` di setiap `kategori`-nya tidak terlalu berbeda. Untuk itu kita dapat mengasumsikan bahwa variansi `harga` antar-`kategori`-nya sama.

Kita dapat menguji asumsi tentang homogenitas variansi tersebut dengan menggunakan uji Levene. Hipotesis nol uji ini adalah variansi semua populasinya sama. Hipotesis alternatifnya menyatakan bahwa paling tidak ada satu pasang populasi yang variansinya berbeda.

Untuk melakukannya, kita dapat menggunakan perintah `levene_test()` yang merupakan salah satu fungsi dari paket {rstatix}.

```{r}
#| code-fold: false

sampel_buku %>% 
  levene_test(harga ~ kategori)
```

Karena kita mendapatkan nilai-*P* yang besar, yaitu 0,9524, maka kita gagal menolak hipotesis nol. Dengan demikian, sejalan dengan pengamatan kita terhadap @fig-boxplot-harga-kategori-buku, kita asumsikan `harga` di setiap `kategori` bukunya memiliki variansi yang sama.

## Hipotesis Nol dan Alternatifnya

Dugaan awal saya adalah paling tidak terdapat satu pasang kategori yang rerata harga bukunya berbeda. Untuk menguji ini, hipotesis nol dan alternatifnya adalah sebagai berikut.

-   $H_0$: Rerata `harga` di setiap `kategori` bukunya sama. Hal ini dinotasikan sebagai $\mu_1 = \mu_2 = \mu_3$ dengan $\mu_1$, $\mu_2$, dan $\mu_3$ secara berturut-turut adalah rerata harga semua buku di dalam kategori Hukum, Ilmu Kesehatan, dan Teknologi.

-   $H_A$: Paling tidak terdapat satu pasang rerata yang berbeda.

## Tingkat Signifikansi

Untuk melakukan uji ANOVA ini, kita gunakan tingkat signifikansi $\alpha = \text{0,05}$.

## Variabilitas Statistik

Data sampel yang kita miliki telah memenuhi tiga kondisi penggunaan distribusi $F$. Dengan demikian kita dapat memodelkan variabilitas statistiknya dengan distribusi tersebut.

Sampel yang kita miliki, yaitu `sampel_buku`, berukuran $n = 30$ dan memiliki $k = 3$ kategori, maka distribusi $F$ yang kita gunakan memiliki $\text{df}_1 = 3 - 1 = 2$ dan $\text{df}_2 = 30 - 3 = 27$. Distribusinya ditunjukkan pada @fig-dist-F-2-27 berikut.

```{r}
#| label: fig-dist-F-2-27
#| fig-cap: Distribusi $F$ dengan $\text{df}_1 = 2$ dan $\text{df}_2 = 27$.
#| fig-asp: 0.5625

data.frame(x = c(0, 12)) %>% 
  ggplot(aes(x = x)) +
  geom_function(fun = df,
                args = list(df1 = 2, df2 = 27),
                linewidth = 1) +
  theme_bw() +
  theme(axis.title.y = element_blank(),
        axis.text.y = element_blank(),
        axis.ticks.y = element_blank()) +
  labs(x = "F")

```

## Statistik Uji dan Nilai-P

Pada @sec-dist-f kita telah menghitung statistik $F$ dan didapatkan nilainya kurang lebih `r round(F_buku, 3)`. Berdasarkan statistik uji ini, kita dapat menghitung nilai-*P* dengan menggunakan kode berikut.

```{r}
#| code-fold: false

P_buku <- pf(F_buku, df1 = 2, df2 = 27, lower.tail = FALSE)
P_buku

```

Berdasarkan perhitungan itu kita peroleh nilai-*P* yang kurang lebih `r format(round(P_buku, 5), nsmall = 5)`.

Statistik uji $F$ dan nilai-*P* yang bersesuaian tersebut juga dapat dihitung dengan menggunakan fungsi `aov()` seperti berikut.

```{r}
#| code-fold: false

ANOVA_buku <- aov(harga ~ kategori, data = sampel_buku)
summary(ANOVA_buku)
```

## Kesimpulan dan Interpretasi {#sec-kesimpulan-anova}

Karena kita mendapatkan nilai-P yang kurang dari tingkat signifikansinya, kita tolak hipotesis nolnya. Jadi, terdapat cukup bukti untuk mendukung dugaan saya bahwa paling tidak terdapat satu pasang kategori yang rerata harga bukunya berbeda.

::: {.callout-note appearance="minimal"}
### Catatan {.unnumbered .unlisted}

Uji ANOVA yang baru saja kita lakukan menggunakan data sampel yang pembagian kelompoknya berdasarkan satu faktor. Oleh karena itu, uji ANOVA semacam itu disebut dengan uji ANOVA satu faktor. Jika pembagian kelompok dalam sampel yang kita miliki didasarkan pada dua faktor, kita perlu menggunakan uji ANOVA dua faktor.

Misalnya, sebuah tim peneliti dari Universitas Maastricht [@leppink2011] menggunakan uji ANOVA dua faktor untuk menyelidiki pengaruh metode pengajaran dan kemampuan awal mahasiswa terhadap pemahaman konseptual statistik mereka. Selain itu, Van Gerven dkk. [-@vangerven2002] juga menggunakan metode statistik tersebut untuk mengetahui efisiensi program pelatihan yang mereka lakukan ditinjau dari usia pesertanya dan jenis permasalahan yang digunakan. Jika Anda tertarik untuk mempelajari uji ANOVA dua faktor, silakan baca Kristanto [-@Kristanto2021b, pp. 80-91].
:::

# Uji Hipotesis Pasca-ANOVA

Di akhir uji ANOVA pada @sec-kesimpulan-anova, kita menyimpulkan bahwa paling tidak ada sepasang rerata yang berbeda. Akan tetapi, kita tidak mengetahui rerata harga buku dari kategori mana saja yang berbeda. Untuk itu, kita perlu melakukan uji hipotesis pasca-ANOVA untuk mengetahuinya.

Salah satu uji hipotesis pasca-ANOVA yang umum digunakan adalah uji perbandingan berganda Tukey. Uji ini membandingkan setiap pasangan yang mungkin dari reratanya [selengkapnya baca @Kristanto2021b, pp. 72-80]. Kode berikut dapat digunakan untuk membandingkan rerata `harga` buku untuk setiap `kategori`-nya.

```{r}
#| code-fold: false

TukeyHSD(ANOVA_buku)

```

Berdasarkan uji perbandingan berganda Tukey tersebut, kita dapat menyimpulkan bahwa perbedaan rerata `harga` buku yang signifikan terjadi pada pasangan `kategori` Ilmu Kesehatan dan Hukum serta pasangan Teknologi dan Hukum. Untuk pasangan Teknologi dan Kesehatan, perbedaan reratanya tidak signifikan.

::: callout-caution
### Hati-Hati! {.unnumbered .unlisted}

Ketika hipotesis nol dalam uji ANOVA ditolak, mungkin Anda bertanya-tanya mengapa kita perlu menggunakan uji perbandingan berganda? Anda mungkin juga berpikir bahwa akan lebih mudah jika kita menggunakan uji $t$ (atau uji nonparametrik alternatifnya) pada setiap pasangannya. Jangan keliru, cara seperti ini akan meningkatkan galat jenis pertamanya (yaitu kekeliruan menolak hipotesis nol ketika hipotesis tersebut benar) karena setiap uji $t$ yang kita lakukan bersesuaian dengan galat jenis pertama atau $\alpha$. Sebaliknya, kita perlu menggunakan uji perbandingan berganda karena galat jenis pertama uji ini sifatnya 'sepaket', berapapun pasangan yang kita bandingkan.
:::

# Uji Nonparametrik Alternatif

Uji ANOVA memiliki alternatif, yaitu uji Kruskal-Wallis. Berbeda dengan ANOVA, uji Kruskal-Wallis tidak mempersyaratkan normalitas dan homogenitas variansinya. Uji Kruskal-Wallis ini hanya mempersyaratkan bahwa observasi-observasi dalam sampelnya bebas [selengkapnya baca @Kristanto2021b, pp. 241-248].

Untuk uji Kruskal-Wallis, hipotesis nolnya adalah bahwa median (nilai tengah) populasi-populasinya sama. Dengan menggunakan data `sampel_buku`, kita dapat melakukan uji ini seperti berikut.

```{r}
#| code-fold: false

kruskal.test(harga ~ kategori, data = sampel_buku)

```

Berdasarkan hasil tersebut, kita mendapatkan nilai-*P* yang sangat kecil, yaitu sekitar 0,0023. Kita tolak hipotesis nol bahwa median `harga` buku di setiap `kategori`-nya sama. Dengan demikian, minimal ada satu pasang `kategori` buku yang median `harga`-nya berbeda.

Untuk mengetahui pasangan median mana yang tidak sama, kita dapat menggunakan uji perbandingan berganda Dunn. Uji ini dapat dilakukan di R dengan menggunakan fungsi `dunn_test()` yang tersedia dalam paket {rstatix}. Hasil uji Dunn ini ditampilkan pada @tbl-hasil-uji-dunn-buku.

```{r}
#| label: tbl-hasil-uji-dunn-buku
#| tbl-cap: Ringkasan hasil uji Dunn terhadap `harga` buku untuk setiap pasang `kategori` dalam data `sampel_buku`.

# Uji Dunn
uji_dunn_buku <- sampel_buku %>% 
  dunn_test(harga ~ kategori)

# Membuat tabel untuk uji Dunn
uji_dunn_buku %>% 
  kbl(linesep = "",
      booktabs = TRUE) %>% 
  kable_styling(bootstrap_options = c("striped",
                                      "hover",
                                      "condensed"),
                latex_options = c("striped",
                                  "hold_position"),
                full_width = FALSE)
```

Berdasarkan @tbl-hasil-uji-dunn-buku, kita simpulkan bahwa median `harga` buku pada pasangan `kategori` Hukum dan Teknologi berbeda secara signifikan, sedangkan pasangan lainnya tidak.

# Catatan Penutup

Melalui artikel ini kita telah mempelajari bagaimana menggunakan uji ANOVA untuk menguji apakah terdapat perbedaan rerata dari banyak kelompok. Untuk menggunakan uji ini, kita perlu memeriksa apakah kondisi-kondisinya terpenuhi. Kondisi-kondisi tersebut adalah bahwa observasi-observasi dalam sampelnya bebas, setiap kelompok dalam sampel berasal dari populasi yang berdistribusi normal, dan setiap kelompok tersebut juga memiliki variansi yang sama.

Uji ANOVA tidak dapat mendeteksi pasangan rerata mana saja yang berbeda. Untuk mengetahuinya, kita perlu melakukan uji perbandingan berganda. Artikel ini juga telah membahas salah satu uji perbandingan berganda, yaitu uji perbandingan berganda Tukey. Dengan uji ini, kita mengetahui pasangan rerata yang berbeda.

Terakhir, kita juga telah mempelajari uji hipotesis alternatif dari uji ANOVA, yaitu uji Kruskal-Wallis. Uji nonparametrik ini tidak memperlukan dua kondisi yang dipersyaratkan oleh ANOVA, yaitu tentang normalitas dan homogenitas variansi. Lebih lanjut, kita juga telah melihat bagaimana menggunakan uji Dunn setelah dilakukan uji Kruskal-Wallis tersebut.

# Latihan

**Lama Sekolah.** Seorang peneliti melakukan survei secara acak kepada penduduk Jawa Barat, Jawa Tengah, dan Jawa Timur yang berumur 15 tahun ke atas tentang lama sekolah (dalam tahun). Hasil survei tersebut termuat dalam data `sampel_lama_sekolah`. Statistik deskriptifnya disajikan pada @tbl-stat-deskriptif-lama-sekolah.

Dengan menggunakan tingkat signifikansi 0,05, apakah bisa dikatakan bahwa lama sekolah penduduk berumur 15 tahun ke atas di Jawa Barat, Jawa Tengah, dan Jawa Timur memiliki rerata yang sama?

```{r}
#| code-fold: false

sampel_lama_sekolah <- tribble(
  ~lama_sekolah, ~provinsi,
  6.5,          "Jawa Barat",
  12.2,         "Jawa Barat",
  9.3,          "Jawa Barat",
  11.2,         "Jawa Barat",
  13.5,         "Jawa Barat",
  3.4,          "Jawa Barat",
  14.6,         "Jawa Barat",
  6,            "Jawa Barat",
  6.7,          "Jawa Barat",
  2.6,          "Jawa Barat",
  10.9,         "Jawa Tengah",
  9.4,          "Jawa Tengah",
  7.6,          "Jawa Tengah",
  0.7,          "Jawa Tengah",
  7.9,          "Jawa Tengah",
  10.1,         "Jawa Tengah",
  4.1,          "Jawa Tengah",
  6.6,          "Jawa Tengah",
  12.3,         "Jawa Tengah",
  11.7,         "Jawa Tengah",
  5.2,          "Jawa Timur",
  9,            "Jawa Timur",
  16.7,         "Jawa Timur",
  0.4,          "Jawa Timur",
  14.3,         "Jawa Timur",
  8,            "Jawa Timur",
  7,            "Jawa Timur",
  12.5,         "Jawa Timur",
  9.2,          "Jawa Timur",
  1.2,          "Jawa Timur"
)

```

```{r}
#| label: tbl-stat-deskriptif-lama-sekolah
#| tbl-cap: Statistik deskriptif `lama-sekolah` penduduk berusia 15 tahun ke atas di tiap `provinsi`.

sampel_lama_sekolah %>% 
  group_by(provinsi) %>% 
  summarise(
    n = n(),
    M = mean(lama_sekolah),
    SD = sd(lama_sekolah),
    Min = min(lama_sekolah),
    Maks = max(lama_sekolah)
  ) %>% 
  kbl(linesep = "",
      booktabs = TRUE) %>% 
  kable_styling(bootstrap_options = c("striped",
                                      "hover",
                                      "condensed"),
                latex_options = c("striped",
                                  "hold_position"),
                full_width = FALSE)

```

# Daftar Rujukan

::: {#refs}
:::
