---
title: "Analisis Data Hasil Eksperimen Semu"
subtitle: "Melakukan Uji $t$ dan Analisis Kovarians (ANKOVA) dengan R"
abstract: |
  Eksperimen semu atau eksperimen kuasi merupakan salah satu metode penelitian yang sering digunakan untuk mengetahui apakah terdapat pengaruh variabel-variabel bebas terhadap variabel terikat. Artikel ini memberikan pemaparan tentang dua metode statistik yang digunakan untuk menganalisis data hasil eksperimen semu tersebut. Metode statistik tersebut adalah uji $t$ dan uji ANKOVA (analisis kovarians) atau ANCOVA (*analysis of covariance*). Kedua metode statistik tersebut didemonstrasikan secara cukup detail dengan menggunakan R untuk menyelesaikan permasalahan statistik dengan konteks pendidikan.
date: 2023/12/04
author:
  - name: Yosep Dwi Kristanto
    url: https://people.usd.ac.id/~ydkristanto/
    affiliation: Pendidikan Matematika, Universitas Sanata Dharma, Yogyakarta
    affiliation-url: https://www.usd.ac.id/
language: _language-id.yml
type: webpage
container-title: "Catatan Kuliah STAT503 Metode Statistik"
format:
  html:
    toc: true
    number-sections: true
    keywords: "eksperimen, eksperimen semu, eksperimen kuasi, pemodelan, normalitas, Shapiro-Wilk, uji t, distribusi t, ANCOVA, analysis of covariance, analisis kovarians, ANKOVA, distribusi F, Welch, Wilcoxon, regresi, regresi heterogen, R"
    page-layout: article
    code-fold: true
    code-tools: true
    code-line-numbers: true
    anchor-sections: true
    smooth-scroll: true
    html-math-method: mathml
execute: 
  echo: true
  warning: false
  freeze: auto
bibliography: references.bib
csl: apa.csl
google-scholar: true
---

```{r}
#| label: pengaturan

library(tidyverse)
library(DT)
library(knitr)
library(kableExtra)
library(rstatix)
library(ggpubr)

```

# Cerita Awal[^1]

[^1]: Cerita di bagian ini merupakan cerita fiktif. Cerita tersebut digunakan untuk mengilustrasikan salah satu konteks penggunaan metode eksperimen semu dalam menjawab pertanyaan tentang pengaruh satu atau lebih variabel terhadap variabel lainnya.

Seorang guru ingin mengimplementasikan sebuah metode pembelajaran di kelasnya agar hasil belajar peserta didiknya di topik transformasi fungsi menjadi lebih baik. Tak hanya itu, dia juga ingin mengetahui apakah penggunaan metode pembelajaran tersebut betul-betul berpengaruh terhadap hasil belajar peserta didiknya.

Untuk menjawab pertanyaannya, guru tersebut merencanakan sebuah eksperimen semu secara cermat [ulasan metode ini dapat dibaca di @gopalan2020]. Dia memilih satu kelas kontrol dan satu kelas eksperimen dari kelas-kelas yang dia ampu.

# Data dan Konteksnya

Sebelum dan setelah dilaksanakan pembelajaran, baik peserta didik di kelas kontrol maupun kelas eksperimen diminta untuk mengerjakan tes awal dan tes akhir. Dengan demikian, setelah eksperimen selesai dilakukan, guru tersebut memperoleh tiga variabel utama, yaitu `kelompok`, `tes_awal`, dan `tes_akhir`. Selain itu, dia juga memiliki variabel `id` sebagai identifikasi tiap-tiap peserta didiknya. Rekap datanya dia simpan dan dia namai sebagai `sampel_prepost`.[^2] Data guru tersebut ditunjukkan seperti berikut.

[^2]: Data sampel ini bukan merupakan data riil. Akan tetapi, data tersebut merupakan data yang dibuat oleh pengarang. Hal ini ditujukan untuk mempermudah dan memperjelas penggunaan metode statistik yang akan dipaparkan pada bagian berikutnya.

```{r}
#| label: sampel-prepost

set.seed(503)
n_prepost <- c(32, 34)
sampel_prepost <- data.frame(
  id = c(paste0("J-", 1:n_prepost[1]),
         paste0("K-", 1:n_prepost[2])),
  kelompok = c(rep("eksperimen", n_prepost[1]),
               rep("kontrol", n_prepost[2])),
  tes_awal = c(round(rnorm(n_prepost[1], 53, 10), 0),
          round(rnorm(n_prepost[2], 55, 10), 0))
)

sampel_prepost <- sampel_prepost %>% 
  mutate(
    gal = c(rnorm(n_prepost[1], 0, 3), rnorm(n_prepost[2], 0, 5)),
    tes_akhir = if_else(kelompok == "eksperimen",
                   round(1.2*tes_awal + 5 + gal, 0),
                   round(1.2*tes_awal + gal, 0))) %>% 
  mutate(
    tes_akhir = if_else(tes_akhir > 100, 100, tes_akhir)
  ) %>% 
  select(id, kelompok, tes_awal, tes_akhir)

sampel_prepost %>%
  datatable(extensions = c("FixedColumns", "FixedHeader"),
            options = list(pageLength = 5,
                           dom = "tip",
                           scrollX = TRUE,
                           paging = TRUE,
                           fixedHeader = TRUE))
```

Set data `sampel_prepost` tersebut telah disajikan secara rapi. Hal ini dikarenakan setiap variabelnya disajikan ke dalam kolom-kolomnya sendiri, setiap observasinya (dalam hal ini peserta didiknya) disajikan ke dalam baris-barisnya sendiri, dan setiap nilainya disajikan ke dalam sel-selnya sendiri. Data yang telah rapi seperti ini lebih mudah untuk dianalisis lebih lanjut dengan menggunakan perangkat-perangkat lunak statistik. Di artikel ini, kita akan menggunakan R [@RManual] untuk menganalisis data tersebut.

# Perencanaan Analisis Data

Tujuan analisis data kita adalah untuk menjawab pertanyaan guru tersebut. Untuk melakukannya, paling tidak kita dapat menggunakan dua metode statistik. Pertama, kita dapat menggunakan uji $t$ terhadap kenaikan skor setiap peserta didik. Kedua, kita dapat menggunakan *analysis of covariance* (ANCOVA) atau analisis kovarians (ANKOVA)[^3] terhadap skor `tes_akhir` setiap peserta didik. Perbandingan mendetail tentang kedua metode statistik tersebut dapat ditemukan di Wright [-@wright2006].

[^3]: Padanan *analysis of covariance* (ANCOVA) dalam Bahasa Indonesia berdasarkan aplikasi Pasti (Padanan Istilah) yang dikembangkan oleh Badan Pengembangan dan Pembinaan Bahasa adalah analisis kovarians atau ankova.

Berdasarkan pertanyaan yang telah dikemukakan guru tersebut, kita dapat mengidentifikasi bahwa variabel terikatnya adalah hasil belajar dan variabel bebasnya adalah `kelompok`. Dengan uji $t$, hasil belajar tersebut dimaknai sebagai peningkatan skor tesnya, yaitu `tes_akhir` dikurangi `tes_awal` untuk setiap peserta didiknya. Dengan demikian, modelnya ditunjukkan pada @eq-t-eks-semu berikut.

$$
\text{tes_akhir}_i-\text{tes_awal}_i = \beta_0 + \beta_1 \text{kelompok}_i + e_i
$$ {#eq-t-eks-semu}

Ketika menggunakan ANKOVA, salah satu yang bisa kita lakukan adalah dengan menggunakan `skor_akhir` sebagai variabel terikatnya dan `kelompok` sebagai variabel bebasnya. Tak hanya itu, kita juga perlu menggunakan `tes_awal` sebagai kovariatnya. Di dalam ANCOVA, kovariat ini merupakan variabel bebas kontinu yang juga mempengaruhi variabel terikatnya. Model dari ANKOVA ditunjukkan pada @eq-ancova-eks-semu berikut.

$$
\text{tes_akhir}_i = \beta_0 + \beta_1 \text{kelompok}_i + \beta_2 \text{tes_awal}_i + e_i
$$ {#eq-ancova-eks-semu}

Model pada @eq-ancova-eks-semu tersebut bukan satu-satunya, banyak juga peneliti yang menggunakan selisih `tes_akhir` dan `tes_awal` sebagai variabel terikatnya. Dengan demikian, alternatif modelnya seperti yang ditunjukkan pada @eq-ancova-alt-eks-semu berikut.

$$
\text{tes_akhir}_i - \text{tes_awal}_i = \beta_0 + \beta_1 \text{kelompok}_i + \left ( \beta_2 - 1 \right ) \text{tes_awal}_i + e_i
$$ {#eq-ancova-alt-eks-semu}

Jika kondisi-kondisi untuk melakukan uji hipotesis terpenuhi, kita dapat menggunakan ketiga model tersebut untuk menguji hipotesis guru tersebut. Akan tetapi, terlebih dahulu kita eksplorasi data `sampel_prepost` yang dimiliki oleh guru tersebut.

# Eksplorasi Data

Pertama, kita hitung statistik deskriptif dari `tes_awal` dan `tes_akhir` untuk `kelompok` kontrol maupun eksperimen. Hasilnya disajikan pada @tbl-stat-deskriptif-sampel-prepost.

```{r}
#| label: tbl-stat-deskriptif-sampel-prepost
#| tbl-cap: Statistik deskriptif untuk skor `tes_awal` dan `tes_akhir` pada setiap `kelompok`-nya.

sampel_prepost_panjang <- sampel_prepost %>% 
  pivot_longer(cols = c(tes_awal, tes_akhir),
               names_to = "tes",
               values_to = "skor")
sampel_prepost_panjang %>% 
  group_by(tes, kelompok) %>% 
  summarise(n = n(),
            M = mean(skor),
            SD = sd(skor),
            Min = min(skor),
            Maks = max(skor)) %>% 
  kbl(linesep = "",
      booktabs = TRUE) %>% 
  kable_styling(bootstrap_options = c("striped",
                                      "hover",
                                      "condensed"),
                latex_options = c("striped",
                                  "condensed"),
                full_width = FALSE)
```

Selain itu, kita juga dapat memvisualisasikan skor `tes_awal` dan `tes_akhir` dengan menggunakan boxplot. Salah satu bentuk visualisasinya ditunjukkan pada @fig-boxplot-tes-prepost.

```{r}
#| label: fig-boxplot-tes-prepost
#| fig-cap: Boxplot yang menunjukkan peningkatan skor dari `tes_awal` ke `tes_akhir` pada setiap `kelompok`-nya.
#| fig-asp: 0.5625

sampel_prepost %>% 
  ggpaired(cond1 = "tes_awal",
           cond2 = "tes_akhir",
           fill = "condition",
           line.color = "gray50",
           line.size = 0.3,
           palette = "Dark2") +
  theme_bw() +
  theme(axis.title.x = element_blank(),
        legend.position = "none") +
  labs(y = "Skor") +
  facet_grid(~kelompok)

```

Berdasarkan @fig-boxplot-tes-prepost paling tidak kita mendapatkan dua hal. Pertama, skor `tes_akhir` pada `kelompok` eksperimen secara rata-rata lebih tinggi dibandingkan pada `kelompok` kontrol. Kedua, secara rata-rata terjadi peningkatan skor dari `tes_awal` ke `tes_akhir` di kedua `kelompok`. Akan tetapi, dari gambar tersebut kita belum mengetahui `kelompok` mana yang peningkatan skornya lebih besar.

Untuk mengetahuinya, kita buat variabel baru yang nilainya diperoleh dengan mengurangi `tes_akhir` dengan `tes_awal` untuk tiap-tiap peserta didiknya. Misalkan kita namai variabel tersebut sebagai `d`.

```{r}
#| label: penambahan-d-prepost
#| code-fold: false

sampel_prepost <- sampel_prepost %>% 
  mutate(
    d = tes_akhir - tes_awal
  )

```

Setelah kita tambahkan variabel `d`, data `sampel_prepost` sekarang menjadi seperti berikut.

```{r}
#| label: sampel-prepost-dengan-d

sampel_prepost %>%
  datatable(extensions = c("FixedColumns", "FixedHeader"),
            options = list(pageLength = 5,
                           dom = "tip",
                           scrollX = TRUE,
                           paging = TRUE,
                           fixedHeader = TRUE))

```

Sekarang kita dapat membandingkan peningkatan skor tersebut antara `kelompok` eksperimen dan kontrol. Visualisasinya ditunjukkan pada @fig-boxplot-d-prepost.

```{r}
#| label: fig-boxplot-d-prepost
#| fig-cap: Boxplot peningkatan skor pada `kelompok` eksperimen dan kontrol.
#| fig-asp: 0.5625

sampel_prepost %>% 
  ggplot(aes(x = kelompok, y = d,
             fill = kelompok)) +
  geom_boxplot(alpha = 0.6) +
  geom_point(position = "jitter") +
  scale_fill_brewer(palette = "Dark2") +
  theme_bw() +
  theme(legend.position = "none")

```

Berdasarkan @fig-boxplot-d-prepost tersebut, kita dapat melihat bahwa peningkatan skor pada `kelompok` eksperimen tampak lebih tinggi daripada `kelompok` kontrol. Hasil ini terkonfirmasi oleh statistik deskriptifnya yang disajikan pada @tbl-stat-deskriptif-d-prepost.

```{r}
#| label: tbl-stat-deskriptif-d-prepost
#| tbl-cap: Statistik deskriptif untuk variabel `d` pada setiap `kelompok`-nya.

sampel_prepost %>% 
  group_by(kelompok) %>% 
  summarise(n = n(),
            M = mean(d),
            SD = sd(d),
            Min = min(d),
            Maks = max(d)) %>% 
  kbl(linesep = "",
      booktabs = TRUE) %>% 
  kable_styling(bootstrap_options = c("striped",
                                      "hover",
                                      "condensed"),
                latex_options = c("condensed",
                                  "striped"),
                full_width = FALSE)

```

Berdasarkan @tbl-stat-deskriptif-d-prepost tersebut, apakah kita dapat menyimpulkan bahwa peningkatan skor pada `kelompok` eksperimen secara signifikan lebih tinggi dibandingkan `kelompok` kontrol?

Tunggu dulu. Secara rata-rata dalam data sampelnya, kita memang melihat bahwa peningkatan skor di `kelompok` eksperimen lebih tinggi dibandingkan `kelompok` kontrol. Akan tetapi, hal ini bisa terjadi karena kebetulan. Untuk itu, kita perlu menggunakan metode statistika inferensial yang membandingkan rerata sampel-sampel yang tidak berpasangan, yaitu uji $t$.

# Uji Hipotesis dengan Uji $t$ {#sec-uji-t-prepost}

Untuk menggunakan uji $t$, ada dua kondisi yang perlu terpenuhi.[^4] Pertama, setiap observasi dalam tiap-tiap kelompoknya harus bebas. Kedua adalah kondisi normalitas. Kondisi ini terpenuhi ketika (a) sampel-sampelnya kecil tapi berasal dari populasi yang berdistribusi normal; atau (b) sampel-sampelnya besar. Terkait kondisi pertama, kita anggap bahwa setiap peserta didik dalam `sampel_prepost` bebas, baik dalam `kelompok` eksperimen maupun kontrol.

[^4]: Jika kondisi-kondisinya terpenuhi, uji $t$ yang akan kita gunakan adalah uji $t$ dengan perkiraan derajat bebas Welch. Uji $t$ ini tidak mengasumsikan kesamaan variansi atau homogenitas variansi. Jika pembaca ingin mengetahui beberaja jenis uji $t$, silakan baca Kristanto [-@Kristanto2021b, pp. 17-25].

Ukuran sampel dalam setiap `kelompok` juga cukup besar, yaitu 32 untuk eksperimen dan 34 untuk kontrol. Dengan demikian, sampel ini memenuhi kondisi kedua. Meskipun demikian, kita juga dapat memeriksa apakah variabel `d` pada setiap `kelompok` berasal dari populasi yang berdistribusi normal. Kita dapat menggunakan uji Shapiro-Wilk yang hasilnya disajikan pada @tbl-shapiro-prepost.

```{r}
#| label: tbl-shapiro-prepost
#| tbl-cap: Hasil uji normalitas dengan menggunakan uji Shapiro-Wilk untuk variabel `d` pada setiap `kelompok`-nya.

sampel_prepost %>% 
  group_by(kelompok) %>% 
  shapiro_test(d) %>% 
  kbl(linesep = "",
      booktabs = TRUE) %>% 
  kable_styling(bootstrap_options = c("striped",
                                      "hover",
                                      "condensed"),
                latex_options = c("striped",
                                  "condensed"),
                full_width = FALSE)

```

Berdasarkan @tbl-shapiro-prepost tersebut, kita mendapatkan nilai-*P* yang cukup besar. Dengan demikian, kita gagal menolak asumsi bahwa sampel dalam `kelompok` eksperimen dan kontrol berasal dari populasi yang berdistribusi normal.

Karena data `sampel_prepost` memenuhi dua kondisi uji $t$, selanjutnya kita dapat melakukan uji tersebut. Kita mulai uji hipotesis tersebut dengan merumuskan hipotesis nol dan alternatifnya.

::: callout-note
### Catatan {.unnumbered .unlisted}

Bagian-bagian berikutnya menjelaskan tentang tahapan-tahapan yang cukup detail tentang uji $t$. Bagi pembaca yang telah mengetahui tahapan-tahapan tersebut dan ingin langsung mengetahui perhitungan utamanya (khususnya tentang kode R yang digunakan), silakan langsung baca pada @sec-rangkuman-uji-t-prepost.
:::

## Hipotesis Nol dan Alternatifnya

Pertanyaan yang akan kita jawab adalah apakah metode pembelajaran yang digunakan guru tersebut berpengaruh terhadap hasil belajar peserta didik. Untuk menjawabnya, kita fokus pada peningkatan hasil belajarnya, yaitu peningkatan skor dari `tes_awal` ke `tes_akhir`. Dengan demikian, hipotesis nol dan hipotesis alternatif untuk uji hipotesis yang akan kita lakukan adalah sebagai berikut.

-   $H_0$: Rerata `d` di `kelompok` eksperimen sama dengan `kelompok` kontrol. Hal ini dapat disimbolkan dengan $\mu_{d_\text{eks}} = \mu_{d_\text{ktrl}}$ atau $\mu_{d_\text{eks}} - \mu_{d_\text{ktrl}} = 0$.

-   $H_A$: Rerata `d` di `kelompok` eksperimen lebih besar dari `kelompok` kontrol. Pernyataan ini dapat disimbolkan dengan $\mu_{d_\text{eks}} > \mu_{d_\text{ktrl}}$ atau $\mu_{d_\text{eks}} - \mu_{d_\text{ktrl}} > 0$.

## Tingkat Signifikansi

Kita gunakan tingkat signifikansi $\alpha = \text{0,05}$.

## Variabilitas Statistik {#sec-var-stat-prepost}

Statistik sampel yang kita gunakan dalam uji hipotesis ini adalah statistik $t$. Nilai tersebut dihitung dengan menggunakan @eq-stat-t-prepost dan mengasumsikan bahwa hipotesis nol benar, yaitu $\mu_{d_\text{eks}} - \mu_{d_\text{ktrl}} = 0$.

$$
t = \frac{\left( \bar{x}_{d_\text{eks}} - \bar{x}_{d_\text{ktrl}} \right) - \left( \mu_{d_\text{eks}} - \mu_{d_\text{ktrl}} \right)}{\sqrt{\frac{s_{d_\text{eks}}^2}{n_{d_\text{eks}}} + \frac{s_{d_\text{ktrl}}^2}{n_{d_\text{ktrl}}}}}
$$ {#eq-stat-t-prepost}

Distribusi statistik $t$ dari semua kemungkinan sampelnya mengikuti bentuk distribusi $t$ dengan derajat bebas nilainya kurang lebih seperti berikut.

```{r}
#| label: df-t-prepost

var_eks_prepost <- sampel_prepost %>% 
  filter(kelompok == "eksperimen") %>% 
  summarise(Var = var(d))
var_ktrl_prepost <- sampel_prepost %>% 
  filter(kelompok == "kontrol") %>% 
  summarise(Var = var(d))
var_eks_prepost <- var_eks_prepost[1,1]
var_ktrl_prepost <- var_ktrl_prepost[1,1]

n_eks_prepost <- sampel_prepost %>% 
  filter(kelompok == "eksperimen") %>% 
  nrow()
n_ktrl_prepost <- sampel_prepost %>% 
  filter(kelompok == "kontrol") %>% 
  nrow()

A_prepost <- var_eks_prepost / n_eks_prepost
B_prepost <- var_ktrl_prepost / n_ktrl_prepost

df_prepost <- (A_prepost + B_prepost)^2 / (A_prepost^2 / (n_eks_prepost - 1) + B_prepost^2 / (n_ktrl_prepost - 1))

print(df_prepost)

```

Penentuan derajat bebas tersebut menggunakan rumus perkiraan derajat bebas Welch seperti berikut.

$$
\text{df} = \frac{\left(A + B\right)^2}{\frac{A^2}{n_{d_\text{eks}}-1} + \frac{B^2}{n_{d_\text{ktrl}}-1}}
$$

dengan $A=\frac{s_{d_\text{eks}}^2}{n_{d_\text{eks}}}$ dan $B=\frac{s_{d_\text{ktrl}}^2}{n_{d_\text{ktrl}}}$. Dengan informasi seperti ini, distribusi $t$ yang digunakan memiliki bentuk seperti pada @fig-dist-t-prepost.

```{r}
#| label: fig-dist-t-prepost
#| fig-cap: Distribusi $t$ dengan derajat bebas kurang lebih 61,83 yang digunakan sebagai distribusi sampling statistik $t$ untuk membandingkan rerata `d` pada `kelompok` eksperimen dan kontrol.
#| fig-asp: 0.5625

ggplot(data.frame(x = c(-6, 6)),
       aes(x = x)) +
  geom_function(fun = dt,
                args = list(df = df_prepost),
                linewidth = 1) +
  theme_bw() +
  labs(x = "t") +
  theme(axis.title.y = element_blank(),
        axis.text.y = element_blank(),
        axis.ticks.y = element_blank())

```

## Statistik Uji dan Nilai-*P*

Statistik $t$ untuk `sampel_prepost` dapat kita hitung dengan menggunakan @eq-stat-t-prepost. Nilainya kurang lebih seperti berikut.

```{r}
#| label: hitung-t-sampel-prepost

M_eks_prepost <- sampel_prepost %>% 
  filter(kelompok == "eksperimen") %>% 
  summarise(M = mean(d))
M_ktrl_prepost <- sampel_prepost %>% 
  filter(kelompok == "kontrol") %>% 
  summarise(M = mean(d))

M_eks_prepost <- M_eks_prepost[1,1]
M_ktrl_prepost <- M_ktrl_prepost[1,1]

t_prepost <- (M_eks_prepost - M_ktrl_prepost) / sqrt(var_eks_prepost / n_eks_prepost + var_ktrl_prepost / n_ktrl_prepost)

print(t_prepost)
```

Nilai-*P* menyatakan peluang kita mendapatkan sampel-sampel yang seekstrem atau lebih ekstrem dari `sampel_prepost` ketika hipotesis nol diasumsikan benar. Dengan kata lain, nilai-*P* tersebut menyatakan peluang diperoleh statistik $t$ yang sama dengan atau lebih dari `r round(t_prepost, 3)`. Dengan demikian, nilai-*P* tersebut dapat direpresentasikan sebagai luas daerah di sebelah kanan `r round(t_prepost, 3)` dalam kurva yang ditunjukkan pada @fig-dist-t-prepost. Nilai-*P* tersebut dapat dihitung seperti berikut.

```{r}
#| label: nilai-P-prepost
#| code-fold: false

nilai_P_prepost <- pt(t_prepost, df = df_prepost, lower.tail = FALSE)
print(nilai_P_prepost)

```

## Kesimpulan dan Interpretasi

Kita mendapatkan nilai-*P* yang sangat kecil sekali, yaitu `r format(nilai_P_prepost, scientific = FALSE)`. Nilai ini lebih kecil dibandingkan dengan tingkat signifikansi yang telah kita tetapkan sebelumnya, yaitu $\alpha=\text{0,05}$. Akibatnya, kita tolak hipotesis nol. Dengan demikian, terdapat cukup bukti untuk mendukung hipotesis guru tersebut yang menyatakan bahwa metode pembelajaran yang dilakukan berpengaruh positif terhadap hasil belajar peserta didik.

## Rangkuman Penggunaan Uji $t$ {#sec-rangkuman-uji-t-prepost}

Sebelum melakukan uji $t$ untuk membandingkan rerata selisih `tes_akhir` dan `tes_awal`, kita perlu menguji kondisi-kondisi prasyarat uji tersebut. Hal ini telah kita lakukan di bagian awal pada @sec-uji-t-prepost. Setelah itu, kita lakukan uji $t$ tersebut. Dari uji tersebut kita mendapatkan statistik uji $t$ untuk kemudian dibandingkan dengan semua kemungkinan nilai $t$ lainnya. Hal ini kita lakukan dengan menghitung nilai-*P*. Secara ringkas, uji $t$ tersebut dapat dilakukan dengan menggunakan fungsi `t_test()` seperti berikut.[^5]

[^5]: Fungsi `t_test()` ini merupakan salah satu fungsi dari paket {rstatix}.

```{r}
#| label: t_test_prepost
#| code-fold: false

t_test(data = sampel_prepost,
       formula = d ~ kelompok,
       var.equal = FALSE,
       alternative = "greater")

```

# Analisis Kovarians {#sec-ankova-prepost}

Sekarang kita akan menggunakan metode statistik yang berbeda untuk menganalisis data yang sama, yaitu data `sampel_prepost`. Metode yang akan kita gunakan adalah analisis kovarians (ANKOVA). Metode ini pada dasarnya merupakan gabungan dari analisis varians (ANOVA) dan regresi linear. Oleh karena itu, kondisi-kondisi yang diperlukan untuk menggunakan ANKOVA sama dengan kondisi-kondisi ANOVA, tetapi ditambah dengan beberapa kondisi tertentu.

Kondisi-kondisi atau asumsi-asumsi statistik dari ANKOVA adalah sebagai berikut [@rutherford2001, pp. 123-127].

-   **Bebas.** Setiap observasi dalam tiap-tiap kelompok dalam sampel bebas.

-   **Normalitas.** Galat data pada setiap kelompoknya berasal dari populasi yang berdistribusi normal dengan pusat di nol.

-   **Homogenitas variansi.** Galat data pada setiap kelompoknya berasal dari populasi yang memiliki variansi sama.

-   **Kovariat bebas terhadap variabel bebas lainnya.** Tidak ada pengaruh variabel bebas terhadap kovariatnya.

-   **Linearitas.** Hubungan antara kovariat dan variabel terikatnya linear untuk tiap-tiap kelompoknya.

-   **Kesejajaran.** Koefisien regresi variabel terikatnya untuk kovariatnya homogen pada setiap kelompoknya.

Tiga kondisi pertama tersebut merupakan kondisi-kondisi yang sama untuk melakukan ANOVA. Tiga kondisi berikutnya merupakan kondisi-kondisi khusus untuk melakukan ANKOVA. Keenam kondisi tersebut akan kita periksa setelah melakukan ANKOVA, tetapi sebelum menginterpretasi hasilnya. Untuk itu, kita lakukan ANKOVA yang dimulai dengan perumusan hipotesis nol dan alternatifnya.

## Hipotesis Nol dan Alternatifnya

Berikut ini adalah hipotesis nol dan hipotesis alternatif dalam ANKOVA yang akan kita lakukan.

-   $H_0$: Dengan menggunakan `tes_awal` sebagai kovariat, rerata `tes_akhir` pada setiap `kelompok`-nya sama, yaitu $\mu_{\text{eks}}=\mu_{\text{ktrl}}$.
-   $H_A$: Dengan menggunakan `tes_awal` sebagai kovariat, rerata `tes_akhir` pada setiap `kelompok`-nya berbeda, yaitu $\mu_{\text{eks}}\neq\mu_{\text{ktrl}}$.

::: callout-note
### Catatan {.unnumbered .unlisted}

Hipotesis nol dan hipotesis alternatif yang dirumuskan di atas hanya berlaku jika data kita terdiri dari dua kategori atau kelompok. Jika data kita memiliki lebih dari dua kategori, hipotesis nol dan alternatifnya adalah sebagai berikut.

-   $H_0$: Dengan mempertimbangkan kovariat, $\mu_1=\mu_2=…=\mu_k$, dengan $k$ adalah banyaknya kategori dalam data.

-   $H_A$: Dengan mempertimbangkan kovariat, terdapat paling tidak sepasang rerata yang berbeda, yaitu $\mu_i\neq\mu_j$ untuk $i \neq j$.
:::

## Tingkat Signifikansi

Kita menggunakan tingkat signifikansi yang sama dengan uji $t$ yang telah kita lakukan, yaitu $\alpha=\text{0,05}$.

## Variabilitas Statistik

Statistik yang digunakan dalam ANKOVA adalah statistik $F$. Untuk menguji perbedaan rerata antar kategori, derajat bebas yang digunakan adalah $\text{df}_1=k-1$ dan $\text{df}_2=n-k-1$.[^6] Dengan demikian, untuk data `sampel_prepost` yang kita miliki, derajat-derajat bebasnya adalah $\text{df}_1=2-1=1$ dan $\text{df}_2=66-2-1=63$.

[^6]: Nilai $\text{df}_2$ pada ANKOVA besarnya satu kurangnya dari $\text{df}_2$ ketika kita melakukan ANOVA karena 1 tersebut 'diberikan' kepada kovariat.

Oleh karena itu, variabilitas statistik $F$ untuk semua kemungkinan sampelnya mengikuti distribusi $F$ yang ditunjukkan pada @fig-dist-F-prepost.

```{r}
#| label: fig-dist-F-prepost
#| fig-cap: Distribusi $F$ dengan $\text{df}_1=1$ dan $\text{df}_2=63$.
#| fig-asp: 0.5625

ggplot(data.frame(x = c(0, 5)), aes(x = x)) +
  geom_function(fun = df,
                args = list(df1 = 1, df2 = 3),
                linewidth = 1) +
  theme_bw() +
  theme(axis.title.y = element_blank(),
        axis.text.y = element_blank(),
        axis.ticks.y = element_blank()) +
  labs(x = "F")

```

## Model, Statistik Uji, dan Nilai-*P* {#sec-model-stat-p}

Kita dapat membuat model untuk data sampel kita dengan kode seperti berikut.

```{r}
#| label: model-ankova-prepost
#| code-fold: false

# Pelevelan ulang variabel `kelompok` agar modelnya menggunakan
# kelompok kontrol sebagai garis dasarnya.
sampel_prepost <- sampel_prepost %>% 
  mutate(kelompok = fct_relevel(kelompok, "kontrol", "eksperimen"))

# Membuat model
model_ankova_prepost <- lm(tes_akhir ~ tes_awal + kelompok,
                           data = sampel_prepost)

# Menyimpan koefisien-koefisiennya
koef_konstanta_prepost <- as.numeric(model_ankova_prepost[[1]][1])
koef_tes_awal_prepost <- as.numeric(model_ankova_prepost[[1]][2])
koef_eks_prepost <- as.numeric(model_ankova_prepost[[1]][3])

# Menampilkan modelnya
print(model_ankova_prepost)
```

Kita dapat memaknai model tersebut sebagai berikut: Jika skor `tes_awal` nilainya konstan, skor `tes_akhir` pada `kelompok` eksperimen nilainya `r round(koef_eks_prepost, 3)` lebih besar dari `kelompok` kontrol. Dengan demikian, model tersebut menunjukkan bahwa secara rata-rata skor `tes_akhir` pada `kelompok` eksperimen berbeda dari (atau secara spesifik lebih besar dari) `kelompok` kontrol.

::: callout-note
### Membaca Model {.unnumbered .unlisted}

Model linear yang kita peroleh dari perhitungan sebelumnya menampilkan informasi tentang koefisien, yaitu perpotongan sumbu-$y$ (`Intercept`), `tes_awal`, dan `kelompokeksperimen`. Apa makna ketiga informasi tersebut? Mengapa hanya koefisien `kelompokeksperimen` yang ditampilkan? Bagaimana dengan koefisien `kelompokkontrol`?

Koefiesien-koefisien yang ditampilkan dalam model tersebut adalah koefisien dari kovariat, variabel bebas, dan konstantanya untuk @eq-ancova-eks-semu. Koefisien dari kovariat `tes_awal` adalah `r round(koef_tes_awal_prepost, 3)`, koefisien dari `kelompok` eksperimen adalah `r round(koef_eks_prepost, 3)`, dan konstantanya adalah `r round(koef_konstanta_prepost, 3)`. Koefisien untuk `kelompok` kontrol tidak ditampilkan karena kelompok ini dijadikan garis dasar sehingga koefisiennya nol.

Dengan demikian, model ANKOVA yang kita peroleh dapat juga dinyatakan seperti berikut.

$$
\begin{align*}
\textbf{kelompok eksperimen:} &&
\text{tes_akhir}_i &= \text{2,326} + \text{1,149}\text{ tes_awal}_i + \text{5,186} + e_i \\
\textbf{kelompok kontrol:} &&
\text{tes_akhir}_i &= \text{2,326} + \text{1,149}\text{ tes_awal}_i + e_i \\
\end{align*}
$$

Mari kita gunakan model tersebut. Berdasarkan data `sampel_prepost`, peserta didik dengan `id` J-4 berada dalam `kelompok` eksperimen, memiliki skor `tes_awal` 76, dan skor `tes_akhir`-nya 95. Dari informasi tersebut, kita dapat menuliskannya seperti berikut.

$$
95=\text{2,326}+\text{1,149}(76) + \text{5,186} + e_i
$$

Dengan demikian, galat model untuk anak tersebut adalah $e\approx\text{0,164}$.

Peserta didik dengan `id` K-28 berada dalam `kelompok` kontrol, memiliki skor `tes_awal` 48, dan skor `tes_akhir`-nya 57. Informasi ini dapat kita nyatakan ke dalam model seperti berikut.

$$
\text{57} = \text{2,326} + \text{1,149}(48) + e_i
$$

Dari persamaan tersebut, kita peroleh galat untuk K-28 tersebut adalah $e\approx-\text{0,478}$.
:::

Untuk melihat apakah perbedaan tersebut secara statistik signifikan, kita perlu menghitung nilai-*P*. Nilai tersebut kita peroleh dengan menggunakan statistik uji $F$. Dengan menggunakan distribusi $F$ seperti yang ditunjukkan pada @fig-dist-F-prepost, kita dapat menentukan nilai-*P*. Nilai-*P* tersebut merupakan luas daerah di sebelah kanan statistik uji $F$ yang kita hitung tersebut.

Penghitungan statistik uji $F$ dan nilai-*P* dapat kita lakukan dengan kode berikut.

```{r}
#| label: ankova-prepost
#| code-fold: false

hasil_ankova_prepost <- sampel_prepost %>% 
  anova_test(tes_akhir ~ tes_awal + kelompok)

F_kelompok_prepost <- hasil_ankova_prepost[[4]][2]
P_kelompok_prepost <- hasil_ankova_prepost[[5]][2]

print(hasil_ankova_prepost)

```

Karena yang ingin kita ketahui adalah pengaruh dari `kelompok`, kita perlu mencermati nilai $F$ dan *P* pada baris kelompok. Dari perhitungan tersebut, kita mendapatkan $F$ sekitar `round(F_kelompok_prepost, 2)` dan nilai-*P* yang sangat kecil, yaitu sekitar `r P_kelompok_prepost`.

## Pemeriksanaan Kondisi

Sebelum kita mengintepretasi hasil uji ANKOVA yang telah kita lakukan, kita perlu memeriksa apakah data `sampel_prepost` dan modelnya memenuhi kondisi-kondisi ANKOVA.

Untuk kepentingan demonstrasi, kita anggap bahwa setiap observasi di tiap-tiap `kelompok` dalam data `sampel_prepost` bebas antara satu dengan yang lain.[^7] Selanjutnya, kita uji normalitas galatnya untuk tiap-tiap `kelompok`.

[^7]: Sekali lagi, pemeriksaan kondisi pertama ini dilewati karena hanya untuk kepentingan demonstrasi ANKOVA. Jika Anda menggunakan ANKOVA untuk menganalisis data sebuah penelitian, penting bagi Anda untuk menyediakan argumen yang cukup mengapa setiap observasi dalam data Anda bebas.

### Normalitas Galat {#sec-normalitas-galat}

Untuk menguji normalitas galat, kita dapat menggunakan cara visual, yaitu dengan memanfaatkan diagram peluang normal. Perhatikan @fig-diagram-peluang-normal-prepost.

```{r}
#| label: fig-diagram-peluang-normal-prepost
#| fig-cap: Diagram peluang normal `test_akhir` pada setiap `kelompok`-nya.
#| fig-asp: 0.5625

data_model_ankova_prepost <- augment(model_ankova_prepost) %>% 
  select(1:5)

data_model_ankova_prepost %>% 
  ggqqplot(x = ".resid",
           color = "kelompok",
           palette = "Dark2") +
  facet_grid(~ kelompok) +
  theme_bw() +
  theme(legend.position = "none") +
  labs(x = "Teoretis", y = "Sampel")
```

Berdasarkan @fig-diagram-peluang-normal-prepost tersebut, kita dapat mengamati bahwa titik-titik dalam `kelompok` eksperimen masih berada dalam selang kepercayaannya (daerah berwarna merah). Akan tetapi, hal tersebut tidak terjadi pada `kelompok` kontrol. Hal ini menunjukkan bahwa asumsi bahwa galat-galat pada `kelompok` kontrol berasal dari populasi yang berdistribusi normal merupakan asumsi yang "tidak aman".

Dengan demikian, kita putuskan untuk melakukan uji normalitas dengan menggunakan uji Shapiro-Wilk. Hasilnya ditunjukkan pada @tbl-uji-shapiro-wilk-resid-prepost berikut.

```{r}
#| label: tbl-uji-shapiro-wilk-resid-prepost
#| tbl-cap: Nilai-P yang cukup besar pada `kelompok` eksperimen dan kontrol menunjukkan bahwa kita gagal menolak asumsi normalitas. Dengan demikian, kita cukup aman untuk mengasumsikan bahwa variabel tersebut berasal dari populasi yang berdistribusi normal pada setiap `kelompok`-nya.

data_model_ankova_prepost %>% 
  group_by(kelompok) %>% 
  shapiro_test(.resid) %>% 
  kbl(linesep = "",
      booktabs = TRUE) %>% 
  kable_styling(bootstrap_options = c("striped",
                                      "hover",
                                      "condensed"),
                latex_options = c("striped",
                                  "condensed"),
                full_width = FALSE)

```

Berdasarkan @tbl-uji-shapiro-wilk-resid-prepost tersebut, asumsi bahwa galat pada `kelompok` kontrol maupun eksperimen berasal dari populasi yang berdistribusi normal gagal ditolak. Dengan demikian, asumsi normalitas galat masih dapat kita lakukan.

### Homogenitas Variansi Galat {#sec-var-homogen}

Kondisi ketiga dapat diperiksa dengan menggunakan metode visual maupun uji hipotesis. Untuk menggunakan metode visual, kita dapat menjajarkan dua boxplot galat pada tiap `kelompok`-nya dan kita amati apakah sebarannya sama. Perhatikan @fig-homogenitas-var-resid-prepost berikut.

```{r}
#| label: fig-homogenitas-var-resid-prepost
#| fig-cap: Boxplot `.resid` pada setiap `kelompok` dalam modelnya.
#| fig-asp: 0.5625

data_model_ankova_prepost %>% 
  ggplot(aes(x = kelompok, y = .resid)) +
  geom_boxplot(aes(fill = kelompok),
               alpha = 0.6) +
  scale_fill_brewer(palette = "Dark2") +
  theme_bw() +
  theme(legend.position = "none")

```

Berdasarkan @fig-homogenitas-var-resid-prepost, kita mengamati bahwa sebaran galat pada `kelompok` eksperimen maupun kontrol kurang lebih sama. Dengan demikian, kita dapat mengasumsikan bahwa variansi galat pada kedua `kelompok` tersebut homogen. Asumsi tersebut tidak ditolak ketika kita melakukan uji Levene yang hasilnya disajikan pada @tbl-uji-levene-resid-prepost berikut.

```{r}
#| label: tbl-uji-levene-resid-prepost
#| tbl-cap: Hasil uji homogenitas variansi terhadap `.resid` pada setiap `kelompok`-nya dengan menggunakan uji Levene.

data_model_ankova_prepost %>% 
  levene_test(.resid ~ factor(kelompok)) %>% 
  kbl(linesep = "",
      booktabs = TRUE) %>% 
  kable_styling(bootstrap_options = c("striped",
                                      "hover",
                                      "condensed"),
                latex_options = c("striped",
                                  "condensed"),
                full_width = FALSE)

```

### Kebebasan antara Kovariat dan Variabel Bebas

Untuk memeriksa apakah `tes_awal` dan `kelompok` bebas satu sama lain, kita dapat menggunakan metode visual. Perhatikan @fig-tes_awal-kelompok-bebas-prepost.

```{r}
#| label: fig-tes_awal-kelompok-bebas-prepost
#| fig-cap: Visualisasi skor `tes_awal` pada tiap-tiap `kelompok`-nya.

sampel_prepost %>% 
  ggplot(aes(x = factor(1), y = tes_awal,
             color = kelompok)) +
  geom_point(position = "jitter",
             size = 3,
             alpha = 0.75) +
  scale_color_brewer(palette = "Dark2") +
  theme_bw() +
  theme(legend.position = "bottom",
        axis.title.x = element_blank(),
        axis.text.x = element_blank(),
        axis.ticks.x = element_blank())

```

Berdasarkan @fig-tes_awal-kelompok-bebas-prepost, kita dapat melihat bahwa skor `tes_awal` tidak berhubungan dengan `kelompok`. Hal ini dikonfirmasi oleh model berikut bahwa nilai-*P* dari `kelompok` cukup besar.

```{r}
#| label: uji-bebas-kov-var-bebas-prepost

model_tak_prepost <- lm(tes_awal ~ kelompok, data = sampel_prepost)
P_tak_prepost <- anova_test(model_tak_prepost)[[5]]

anova_test(model_tak_prepost)
```

Nilai-P yang besarnya kurang lebih `r round(P_tak_prepost, 3)` tersebut menunjukkan bahwa asumsi tentang kebebasan `tes_awal` terhadap `kelompok` tidak ditolak. Artinya, kita masih dapat mengasumsikan bahwa kedua variabel tersebut bebas satu sama lain.

### Linearitas Kovariat dan Variabel Terikat

Kondisi berikutnya yang perlu diperiksa adalah linearitas antara kovariat, yaitu `tes_awal`, dan variabel terikatnya, yaitu `tes_akhir`. Hal ini dapat diperiksa secara visual dengan menggunakan diagram pencar, seperti yang disajikan pada @fig-diagram-pencar-tes_awal-tes_akhir-prepost.

```{r}
#| label: fig-diagram-pencar-tes_awal-tes_akhir-prepost
#| fig-cap: Hubungan antara `tes_awal` dan `tes_akhir` dalam data `sampel_prepost`.
#| fig-asp: 0.5625

sampel_prepost %>% 
  ggplot(aes(x = tes_awal, y = tes_akhir, color = kelompok)) +
  geom_point(size = 2,
             alpha = 0.6) +
  geom_smooth(method = "lm",
              formula = y ~ x) +
  theme_bw() +
  theme(legend.position = "none") +
  facet_grid(~ kelompok)
```

Berdasarkan @fig-diagram-pencar-tes_awal-tes_akhir-prepost tersebut, kita dapat melihat bahwa `tes_awal` dan `tes_akhir` memiliki hubungan yang linear. Agar semakin meyakinkan, kita juga dapat mengamati diagram pencar yang menggambarkan residu atau galat (`.resid`) setiap `kelompok`-nya.[^8] Diagram pencar tersebut ditunjukkan pada @fig-diagram-pencar-residu-lm-tes_awal-tes_akhir-prepost.

[^8]: Galat yang dimaksud di sini berbeda dengan galat yang digunakan dalam @sec-normalitas-galat dan @sec-var-homogen.

```{r}
#| label: fig-diagram-pencar-residu-lm-tes_awal-tes_akhir-prepost
#| fig-cap: Residu model linear antara `tes_awal` dan `tes_akhir` dalam data `sampel_prepost`.
#| fig-asp: 0.5625

model_awal_akhir_eks_prepost <- lm(tes_akhir ~ tes_awal,
                               data = filter(sampel_prepost,
                                             kelompok == "eksperimen")) %>% 
  augment() %>% 
  mutate(kelompok = "eksperimen") %>% 
  select(kelompok,
         tes_akhir,
         tes_awal,
         .fitted,
         .resid,
         .std.resid)

model_awal_akhir_ktrl_prepost <- lm(tes_akhir ~ tes_awal,
                               data = filter(sampel_prepost,
                                             kelompok == "kontrol")) %>% 
  augment() %>% 
  mutate(kelompok = "kontrol") %>% 
  select(kelompok,
         tes_akhir,
         tes_awal,
         .fitted,
         .resid,
         .std.resid)

model_awal_akhir_prepost <- rbind(model_awal_akhir_eks_prepost,
                                  model_awal_akhir_ktrl_prepost)

model_awal_akhir_prepost %>% 
  ggplot(aes(x = .fitted, y = .resid)) +
  geom_hline(yintercept = 0) +
  geom_point(aes(color = kelompok),
             size = 2,
             alpha = 0.6) +
  facet_grid(~kelompok) +
  theme_bw() +
  scale_color_brewer(palette = "Dark2") +
  theme(legend.position = "none")
```

@fig-diagram-pencar-residu-lm-tes_awal-tes_akhir-prepost tersebut menunjukkan bahwa titik-titik yang merepresentasikan residunya menyebar secara acak tanpa pola yang sistematis. Dengan demikian, kita dapat mengasumsikan bahwa hubungan antara `tes_awal` dan `tes_akhir` merupakan hubungan yang linear.

::: callout-note
### Catatan {.unnumbered .unlisted}

Adanya pola yang sistematis terhadap titik-titik pada diagram pencar residu mengindikasikan bahwa hubungan variabel-variabelnya tidak mengikuti model linear. Misalnya, variabel-variabel `x1` dan `x2` yang hubungannya disajikan pada @fig-x1-x2-prepost berikut tidak mengikuti model linear.

```{r}
#| label: fig-x1-x2-prepost
#| fig-cap: Hubungan antara variabel-variabel `x1` dan `x2` tidak linear.
#| fig-asp: 0.5625

sampel_parabola_prepost <- tribble(
  ~x1,	~x2,
  0,	0,
  0.5,	1.95,
  1,	3.8,
  1.5,	5.55,
  2,	7.2,
  2.5,	8.75,
  3,	10.2,
  3.5,	11.55,
  4,	12.8,
  4.5,	13.95,
  5,	15,
  5.5,	15.95,
  6,	16.8,
  6.5,	17.55,
  7,	18.2,
  7.5,	18.75,
  8,	19.2,
  8.5,	19.55,
  9,	19.8,
  9.5,	19.95,
  10,	20,
  10.5,	19.95,
  11,	19.8,
  11.5,	19.55,
  12,	19.2,
  12.5,	18.75,
  13,	18.2,
  13.5,	17.55,
  14,	16.8,
  14.5,	15.95,
  15,	15,
  15.5,	13.95,
  16,	12.8,
  16.5,	11.55,
  17,	10.2
)

sampel_parabola_prepost %>% 
  ggplot(aes(x = x1, y = x2)) +
  geom_point(size = 2) +
  theme_bw()
```

Jika kedua variabel tersebut dipaksa untuk dimodelkan ke dalam model linear, diagram pencar nilai-nilai residunya akan mengikuti pola yang sistematis. Hal ini ditunjukkan pada @fig-resid-x1-x2-prepost.

::: {#fig-resid-x1-x2-prepost layout-ncol="2"}
```{r}
#| label: fig-x1-x2-lm-prepost
#| fig-cap: Hubungan antara `x1` dan `x2` yang dimodelkan sebagai model linear

sampel_parabola_prepost %>% 
  ggplot(aes(x = x1, y = x2)) +
  geom_point(size = 2) +
  geom_smooth(method = "lm",
              formula = y ~ x) +
  theme_bw()
```

```{r}
#| label: fig-x1-x2-residu-lm-prepost
#| fig-cap: Nilai-nilai residunya mengikuti pola yang tidak acak, tetapi sistematis.

model_x1_x2_prepost <- lm(x2 ~ x1,
                          data = sampel_parabola_prepost) %>% 
  augment()

model_x1_x2_prepost %>% 
  ggplot(aes(x = .fitted, y = .resid)) +
  geom_hline(yintercept = 0) +
  geom_point(size = 2) +
  theme_bw()

```

Residu yang mengikuti pola sistematis mengindikasikan bahwa hubungan variabel-variabelnya tidak linear.
:::
:::

### Kesejajaran

Kondisi terakhir yang perlu diperiksa adalah kondisi kesejajaran. Hal ini dapat kita mulai dengan menggunakan metode visual, yaitu menggambar diagram pencar hubungan antara `tes_awal` dan `tes_akhir` pada tiap-tiap `kelompok`-nya. Perhatikan @fig-diagram-pencar-tes_awal-tes_akhir-prepost berikut.

```{r}
#| label: fig-diagram-pencar-tes_awal-tes_akhir-kelompok-prepost
#| fig-cap: Model linear antara `tes_awal` dan `tes_akhir` pada tiap-tiap `kelompok`-nya.
#| fig-asp: 0.5625

sampel_prepost %>% 
  ggplot(aes(x = tes_awal, y = tes_akhir,
             color = kelompok)) +
  geom_smooth(method = "lm",
              formula = y ~ x) +
  geom_point(size = 2,
             alpha = 0.6) +
  theme_bw() +
  theme(legend.position = "bottom")
```

Berdasarkan @fig-diagram-pencar-tes_awal-tes_akhir-kelompok-prepost, kita dapat melihat bahwa kedua garis regresinya kurang lebih sejajar. Pengamatan ini dapat kita perkuat dengan melakukan uji ANOVA yang melibatkan interaksi antara variabel `tes_awal` dan `kelompok`.

```{r}
#| label: anova-interaksi-prepost
#| code-fold: false

anova_kesejajaran_prepost <- sampel_prepost %>% 
  anova_test(tes_akhir ~ kelompok*tes_awal)
P_kesejajaran_inter_prepost <- anova_kesejajaran_prepost[[5]][3]

print(anova_kesejajaran_prepost)
```

Berdasarkan uji ANOVA tersebut, kita mendapatkan nilai-*P* yang cukup besar dari pengaruh interaksi antara `tes_awal` dan `kelompok`. Nilai-*P* tersebut kurang lebih `r round(P_kesejajaran_inter_prepost, 3)`. Hal ini memperkuat pengamatan visual kita terhadap @fig-diagram-pencar-tes_awal-tes_akhir-kelompok-prepost bahwa garis regresinya kurang lebih sejajar.

Karena data `sampel_prepost` dan modelnya memenuhi kondisi-kondisi ANKOVA, kita dapat menginterpretasi hasil pada @sec-model-stat-p.

## Kesimpulan dan Interpretasi

Pada @sec-model-stat-p, kita mendapatkan nilai-*P* yang sangat kecil, yaitu sekitar $\text{1,41}\cdot 10^{-6}$. Nilai ini lebih kecil dari $\alpha=\text{0,05}$. Kita tolak hipotesis nol. Jadi, dengan mempertimbangkan `tes_awal` sebagai kovariat, terdapat cukup bukti untuk mendukung klaim bahwa rerata `tes_akhir` pada `kelompok` eksperimen berbeda dengan `kelompok` kontrol.

## Rangkuman Penggunaan ANKOVA

Untuk menggunakan ANKOVA, kita langsung menentukan model datanya. Model yang dapat digunakan adalah model yang ditunjukkan pada @eq-ancova-eks-semu atau @eq-ancova-alt-eks-semu. Dari model tersebut, kita mendapat galat untuk setiap observasi pada tiap-tiap kategori atau kelompoknya. Galat itu selanjutnya kita gunakan untuk memeriksa kondisi-kondisi ANKOVA apakah terpenuhi atau tidak, khususnya kondisi normalitas dan homogenitas variansi. Kita juga perlu memeriksa kondisi-kondisi ANKOVA lainnya, yaitu bebas tidaknya observasi-observasi dalam sampel, bebas tidaknya kovariat terhadap variabel bebas, linearitas hubungan antara kovariat dan variabel terikat, dan kesejajaran model linear pada setiap kategori.

Jika kondisi-kondisi tersebut terpenuhi, kita dapat menginterpretasi hasil ANOVA yang telah kita lakukan. Jika kita mendapatkan nilai-*P* yang sangat kecil (kurang dari tingkat signifikansi), kita tolak hipotesis nol. Jika sebaliknya, kita gagal menolak hipotesis nol.

# Membandingkan Model {#sec-membandingkan-model}

Kita telah melakukan dua metode statistik yang berbeda, tetapi digunakan untuk menganalisis data yang sama. Meskipun datanya sama, jenis pertanyaan yang dijawab oleh kedua metode tersebut berbeda. Uji $t$ yang telah kita lakukan pada @sec-uji-t-prepost bertujuan untuk menjawab pertanyaan yang berfokus pada peningkatan nilai pada kategori/kelompok yang berbeda. ANKOVA yang kita lakukan pada @sec-ankova-prepost menjawab pertanyaan tentang perbedaan atau kesamaan rerata variabel terikat ketika kita mempertimbangkan kovariatnya.

Sekarang, kita modelkan data `sampel_prepost` dengan menggunakan model yang ditunjukkan pada @eq-t-eks-semu, yaitu model yang kita gunakan ketika menggunakan uji $t$. Model tersebut dapat ditentukan dengan kode seperti berikut.

```{r}
#| label: model-uji-t-prepost
#| code-fold: false

model_t_prepost <- lm(d ~ kelompok, data = sampel_prepost)
model_t_prepost

```

Untuk lebih memahami model tersebut, kita dapat memvisualisasikannya seperti pada @fig-model-t-prepost.

```{r}
#| label: fig-model-t-prepost
#| fig-cap: Visualisasi model linear yang digunakan dalam uji $t$.
#| fig-asp: 0.5625

data_model_t_prepost <- augment(model_t_prepost) %>% 
  select(1:4) %>% 
  mutate(rerata_kelompok = if_else(kelompok == "eksperimen",
                                   10.412 + 5.463,
                                   10.412))
data_model_t_prepost <- cbind(data_model_t_prepost,
                              select(sampel_prepost, tes_awal, tes_akhir))
data_model_t_prepost %>% 
  ggplot(aes(x = tes_akhir, y = d,
         color = kelompok)) +
  geom_segment(aes(x = tes_akhir,
                   y = d,
                   xend = tes_akhir,
                   yend = .fitted),
               alpha = 0.4) +
  geom_segment(x = 51, y = 15.875,
               xend = 100, yend = 15.875,
               col = "black",
               linewidth = 1) +
  geom_segment(x = 43, y = 10.412,
               xend = 91, yend = 10.412,
               col = "black",
               linewidth = 1) +
  geom_point(size = 3) +
  theme_bw() +
  scale_color_brewer(palette = "Dark2") +
  theme(legend.position = "bottom",
        axis.title.x = element_blank(),
        axis.text.x = element_blank(),
        axis.ticks.x = element_blank())
```

Galat pada @fig-model-t-prepost tersebut direpresentasikan sebagai panjang tiap-tiap ruas garis yang menghubungkan titik dengan modelnya (garis lurus horizontal). Bagaimana dengan galat dari model ANKOVA yang telah kita lakukan?

Mari kita lihat (sekali lagi) model linear dari ANKOVA! Model ini telah kita tentukan pada @sec-model-stat-p.

```{r}
model_ankova_prepost
```

Untuk lebih memahami model tersebut, kita dapat memvisualisasikannya. Perhatikan @fig-model-ankova-prepost.

```{r}
#| label: fig-model-ankova-prepost
#| fig-cap: Visualisasi model linear yang digunakan dalam ANKOVA.
#| fig-asp: 0.5625

data_model_ankova_prepost %>% 
  ggplot() +
  geom_segment(aes(x = tes_awal,
                   y = tes_akhir,
                   xend = tes_awal,
                   yend = .fitted,
                   color = kelompok),
               alpha = 0.4) +
  geom_function(fun = function(x) 1.149*x + 2.326,
                xlim = c(34, 79),
                linewidth = 1) +
  geom_function(fun = function(x) 1.149*x + 2.326 + 5.186,
                xlim = c(40, 79),
                linewidth = 1) +
  geom_point(aes(x = tes_awal, y = tes_akhir,
         color = kelompok),
         size = 3) +
  theme_bw() +
  scale_color_brewer(palette = "Dark2") +
  theme(legend.position = "bottom")
```

Pada @fig-model-ankova-prepost tersebut, galat model ANKOVA-nya direpresentasikan sebagai panjang tiap-tiap ruas garis yang menghubungkan titik dengan modelnya. Bagaimana galat-galat model ANKOVA jika dibandingkan dengan uji $t$?

Untuk membandingkan galat kedua model tersebut, kita perlu mengamatinya pada skala yang sama. Selanjutnya, kita bandingkan galat kedua model tersebut pada skala yang sama. Perhatikan @fig-galat-dua-model-prepost.

```{r}
#| label: fig-galat-dua-model-prepost
#| fig-cap: Galat-galat pada model yang digunakan dalam ANKOVA dan uji $t$, digambar pada skala yang sama.
#| fig-asp: 0.5625

data_model_t_prepost2 <- data_model_t_prepost %>% 
  select(tes_awal, tes_akhir, d, kelompok,
         .fitted, .resid) %>% 
  mutate(metode = rep("uji t", 66))
data_model_ankova_prepost2 <- data_model_ankova_prepost %>% 
  mutate(d = tes_akhir - tes_awal,
         metode = rep("ANKOVA", 66)) %>% 
  select(tes_awal, tes_akhir, d, kelompok,
         .fitted, .resid, metode)
data_model_prepost2 <- rbind(data_model_t_prepost2,
                             data_model_ankova_prepost2)

data_model_prepost2 %>% 
  ggplot(aes(x = tes_akhir, y = .resid,
             color = kelompok)) +
  geom_segment(aes(x = tes_akhir, y = .resid,
                   xend = tes_akhir, yend = 0),
               alpha = 0.6) +
  geom_hline(yintercept = 0,
             linewidth = 1) +
  geom_point(size = 3) +
  facet_grid(metode~.) +
  theme_bw() +
  scale_color_brewer(palette = "Dark2") +
  theme(legend.position = "bottom",
        axis.title.x = element_blank(),
        axis.text.x = element_blank(),
        axis.ticks.x = element_blank())
```

Meskipun telah digambar pada skala yang sama, kita masih sulit untuk membandingkan galat-galat dari kedua model tersebut. Untuk itu, berikutnya kita dapat menghitung jumlah kuadrat galatnya pada tiap-tiap metode. Berikut ini adalah kode untuk menghitung jumlah kuadrat galat pada uji $t$.

```{r}
#| label: aov-model-t-prepost
#| code-fold: false

SSE_t_prepost <- data_model_t_prepost %>%
  mutate(kuadrat_galat = .resid^2) %>%
  summarise(SSE = sum(kuadrat_galat))

SSE_t_num_prepost <- as.numeric(SSE_t_prepost[1,1])
print(SSE_t_num_prepost)
```

Berdasarkan hasil di atas, kita dapat melihat bahwa jumlah kuadrat galat dari model linear yang digunakan dalam uji $t$ adalah sekitar `r round(SSE_t_num_prepost, 2)`.

Kode berikut kita gunakan untuk menghitung jumlah kuadrat galat dari ANKOVA.

```{r}
#| code-fold: false

SSE_ankova_prepost <- data_model_ankova_prepost %>% 
  mutate(kuadrat_galat = .resid^2) %>% 
  summarise(SSE = sum(kuadrat_galat))

SSE_ankova_num_prepost <- as.numeric(SSE_ankova_prepost[1,1])
print(SSE_ankova_num_prepost)
```

Berdasarkan perhitungan di atas, kita mendapatkan jumlah kuadrat galat dari model ankova yang kita gunakan adalah sekitar `r round(SSE_ankova_num_prepost, 2)`.

Berdasarkan analisis jumlah kuadrat galat, kita mendapatkan bahwa jumlah kuadrat galat dari model ANKOVA lebih kecil daripada uji $t$. Dengan demikian, ANKOVA lebih baik dibandingkan dengan uji $t$ jika dilihat dari jumlah kuadrat galatnya.

# Metode-Metode Alternatif

Dua metode statistik yang telah dipaparkan sebelumnya tentu memiliki kelemahan. Uji $t$ yang dipaparkan pada @sec-uji-t-prepost mempersyaratkan kondisi normalitas. Jika kondisi tersebut tidak terpenuhi, kita masih dapat menggunakan uji nonparametrik alternatifnya, yaitu uji jumlah-peringkat Wilcoxon [baca @Kristanto2021b, pp. 236-241]. Uji ini dapat kita gunakan untuk membandingkan peningkatan skor dari `tes_awal` ke `tes_akhir` antara `kelompok` eksperimen dan kontrol dalam data `sampel_prepost`. Hal tersebut dapat dilakukan di R dengan menggunakan fungsi `wilcox_test()`, salah satu fungsi dari paket {rstatix}. Hasilnya disajikan pada @tbl-wilcox-prepost.

```{r}
#| label: tbl-wilcox-prepost
#| tbl-cap: Hasil uji jumlah-peringkat Wilcoxon untuk membandingkan `d` pada `kelompok` eksperimen dan kontrol.

sampel_prepost %>% 
  wilcox_test(d ~ kelompok) %>% 
  kbl(linesep = "",
      booktabs = TRUE) %>% 
  kable_styling(bootstrap_options = c("striped",
                                      "hover",
                                      "condensed"),
                full_width = FALSE)
```

ANKOVA yang dipaparkan pada @sec-ankova-prepost menggunakan model seperti yang dituliskan pada @eq-ancova-eks-semu. Kita juga dapat menggunakan model pada @eq-ancova-alt-eks-semu jika fokus kita adalah membandingkan peningkatan skornya. Model tersebut dapat dibuat dengan menggunakan kode berikut.

```{r}
#| label: model-ankova-alt-prepost
#| code-fold: false

model_ankova_alt_prepost <- lm(d ~ tes_awal + kelompok,
                               data = sampel_prepost)
print(model_ankova_alt_prepost)

```

Jika kita perhatikan, koefisien-koefisien dalam model tersebut sama dengan model ANKOVA kita sebelumnya, kecuali koefisien kovariatnya, yaitu koefisien `tes_awal`. Koefisien `tes_awal` dalam model ini nilainya satu kurangnya dari koefisien `tes_awal` pada model ANKOVA yang telah kita gunakan sebelumnya. Hal ini sejalan dengan perbandingan @eq-ancova-eks-semu dan @eq-ancova-alt-eks-semu. Karena sebenarnya kedua model ANKOVA tersebut sama, jumlah kuadrat galat yang dihasilkan oleh model-model tersebut juga sama. Kita hitung jumlah kuadrat galat untuk model ANKOVA terakhir ini.

```{r}
#| label: sse-model-ankova-alt-prepost
#| code-fold: false

data_model_ankova_alt_prepost <- model_ankova_alt_prepost %>% 
  augment()

SSE_model_ankova_alt_prepost <- data_model_ankova_alt_prepost %>% 
  mutate(kuadrat_galat = .resid^2) %>% 
  summarise(SSE = sum(kuadrat_galat))

SSE_num_model_ankova_alt_prepost <- as.numeric(SSE_model_ankova_alt_prepost[1,1])

print(SSE_num_model_ankova_alt_prepost)
```

Jumlah kuadrat galat yang nilainya kurang lebih `r round(SSE_num_model_ankova_alt_prepost, 2)` tersebut sama dengan jumlah kuadrat galat dari ANKOVA yang telah kita lakukan pada @sec-ankova-prepost.

ANKOVA memiliki banyak kondisi yang terpenuhi agar kita dapat menginterpretasi hasilnya. Dalam banyak kasus, satu atau beberapa kondisi ANKOVA tersebut tidak terpenuhi. Salah satu kondisi penting yang seringkali tidak terpenuhi adalah kondisi kesejajaran. Jika kondisi kesejajaran tersebut tidak terpenuhi, kita dapat menggunakan metode regresi heterogen. Berbeda dengan ANKOVA, metode ini membedakan koefisien kovariat pada tiap kategori di dalam modelnya. Penjelasan secara lebih detail tentang metode ini dapat dibaca di Rutherford [-@rutherford2001, pp. 145-150].

# Catatan Penutup

Metode eksperimen semu menjadi salah satu pilihan yang masuk akal bagi para peneliti untuk menyelidiki adanya pengaruh satu variabel terhadap variabel lainnya. Pengaruh tersebut perlu diselidiki dengan menggunakan metode statistik yang tepat agar menghasilkan kesimpulan yang akurat. Artikel ini telah mendeskripsikan dua metode statistik yang sering digunakan untuk menganalisis data hasil eksperimen semu.

Metode pertama adalah uji $t$. Ketika uji ini digunakan untuk menganalisis data yang memuat hasil tes awal dan akhir, uji ini berfokus untuk menyelidiki perbedaan peningkatan skor antara kategori satu dengan yang lainnya. Variabel terikat dalam uji ini adalah peningkatan skor sedangkan variabel bebasnya adalah kategori.

Metode kedua adalah ANKOVA atau analisis kovarians. Metode ini merupakan gabungan dari ANOVA (analisis varians) dan regresi linear. Metode ini menggunakan kovariat di dalam modelnya. Seperti yang telah didemonstrasikan pada @sec-membandingkan-model, penggunaan kovariat ini dapat mengurangi jumlah kuadrat galatnya. Hal ini sejalan dengan maksud dan niatan Fisher [-@fisher1932; -@fisher1935] yang menciptakan ANKOVA untuk meningkatkan presisi analisis metode eksperimen.

Baik uji $t$ dan ANKOVA memiliki kelemahan. Untuk itu, artikel ini juga membahas secara singkat metode-metode alternatifnya. Uji jumlah-peringkat Wilcoxon dapat digunakan sebagai alternatif uji $t$ ketika kondisi normalitas tidak terpenuhi. Metode regresi heterogen dapat digunakan sebagai pengganti ANKOVA ketika kondisi kesejajaran tidak terpenuhi.

# Daftar Rujukan

::: {#refs}
:::
