---
title: "STAT503 Metode Statistik"
subtitle: "Ujian Tengah Semester (UTS): Landasan Inferensi"
format:
  pdf:
    number-sections: true
    papersize: a4
    geometry: 
      - top = 30mm
      - left = 30mm
      - bottom = 30mm
      - right = 30mm
crossref: 
  fig-title: Gambar
  fig-prefix: Gambar
  tbl-title: Tabel
  tbl-prefix: Tabel
  sec-prefix: Bagian
---

```{r}
#| label: pengaturan
#| include: false

library(tidyverse)
library(knitr)
library(infer)
library(kableExtra)
```

# Soal: Video di Luar Ruangan

Misalkan kalian ingin mengestimasi proporsi video-video Youtube yang pengambilan gambarnya (sebagian atau keseluruhan) dilakukan di luar ruangan. Kalian memilih sampel acak yang terdiri dari 154 video Youtube dan kalian memperoleh 45 video yang pengambilan gambarnya dilakukan di luar ruangan.

Buatlah sebuah selang kepercayaan 95% untuk mengestimasi persentase video-video Youtube yang pengambilan gambarnya dilakukan di luar ruangan!

------------------------------------------------------------------------

# Jawaban

Permasalahan yang diberikan akan diselesaikan melalui lima tahapan. Tahapan-tahapan tersebut dipaparkan sebagai berikut.

## Mengklarifikasi Pertanyaan

Pertanyaan berikut ini akan dijawab dalam artikel ini.

> Berapakah persentase video-video di Youtube yang pengambilan gambarnya dilakukan di luar ruangan?

## Mempersiapkan dan Mengeksplorasi Data

Berdasarkan informasi dalam soal, kita buat data `sampel_videoYt` dengan menggunakan kode berikut.

```{r}
#| label: data-sampel
#| echo: false

sampel_videoYt <- data.frame(
  id = 1:154,
  LuarRuangan = c(rep("Ya", 45),
                  rep("Tidak", 109))
  )
```

@tbl-sampel-videoYt menyajikan beberapa baris (lima baris paling atas dan paling bawah) dalam data `sampel_videoYt`.

```{r}
#| label: tbl-sampel-videoYt
#| tbl-cap: Beberapa baris dalam data `sampel_videoYt`.

sampel_videoYt %>% 
  slice(c(1:5, 150:154)) %>% 
  kbl(linesep = "",
      booktabs = TRUE) %>% 
  kable_styling(bootstrap_options = c("striped",
                                      "condensed"),
                latex_options = c("striped",
                                  "condensed"),
                full_width = FALSE)
```

Visualisasi yang menunjukkan rasio video-video Youtube yang gambarnya diambil di luar ruangan ditunjukkan pada @fig-vis-video-yt.

```{r}
#| label: fig-vis-video-yt
#| echo: false
#| fig-cap: Visualisasi rasio video-video Youtube yang pengambilan gambarnya di luar ruangan atau tidak.
#| fig-asp: 0.5625

sampel_videoYt %>%
  ggplot(aes(y = factor(1), fill = LuarRuangan)) +
  geom_bar() +
  scale_x_continuous(breaks = seq(from = 0,
                                  to = 154,
                                  by = ((154 - 0) / 4)),
                     labels = scales::percent_format(scale = 100/154)) +
  theme_bw() +
  scale_fill_brewer(palette = "Dark2") +
  theme(axis.title = element_blank(),
        axis.text.y = element_blank(),
        axis.ticks.y = element_blank(),
        legend.position = "bottom")

```

## Memodelkan Variabilitas Statistik

Untuk memodelkan variabilitas statistik-statistiknya dengan menggunakan metode bootstrap, pertama kita buat distribusi bootstrapnya dengan melakukan 10000 simulasi.

```{r}
#| label: dist-boot-yt-luar
#| echo: false

dist_boot_videoYt <- sampel_videoYt %>%
  specify(response = LuarRuangan,
          success = "Ya") %>%
  generate(reps = 10000,
           type = "bootstrap") %>%
  calculate(stat = "prop")

```

@fig-dist-boot-yt-luar menunjukkan visualisasi distribusi bootstrap dan distribusi sampling dari model matematisnya.

```{r}
#| label: fig-dist-boot-yt-luar
#| fig-cap: Visualisasi distribusi sampling hasil simulasi bootstrap dan model matematis kurva normal
#| fig-asp: 0.5625

mu <- 45/154
SE <- sqrt(mu*(1-mu)/154)

dist_boot_videoYt %>%
  ggplot(aes(x = stat)) +
  geom_histogram(aes(y = after_stat(density)),
                 binwidth = 0.02,
                 col = "white") +
  stat_function(fun = dnorm,
                args = list(mean = mu, sd = SE),
                linewidth = 1) +
  theme_bw() +
  theme(axis.title.y = element_blank(),
        axis.text.y = element_blank(),
        axis.ticks.y = element_blank())

```

## Membuat Selang Kepercayaan

Selang kepercayaannya akan dibuat dengan menggunakan dua metode, yaitu metode bootstrap dan model matematis yang didasarkan pada distribusi normal.

### Metode Bootstrap

Ujung-ujung selang kepercayaan persentil 95% dapat ditentukan dengan kode berikut.

```{r}
sk_persentil <- dist_boot_videoYt %>% 
  get_ci(level = .95)
sk_bawah <- as.numeric(sk_persentil[1, 1])
sk_atas <- as.numeric(sk_persentil[1, 2])
print(sk_persentil)
```

Jadi, selang kepercayaan 95% yang kita peroleh dari metode bootstrap adalah (`r round(sk_bawah * 100, 2)`%, `r round(sk_atas * 100, 2)`%). Selang kepercayaan tersebut divisualisasikan pada @fig-sk-dist_boot.

```{r}
#| label: fig-sk-dist_boot
#| fig-cap: Visualisasi selang kepercayaan persentil 95% yang diperoleh dari metode bootstrap.
#| fig-asp: 0.5625

visualise(dist_boot_videoYt) +
  shade_confidence_interval(endpoints = sk_persentil,
                            color = "#1b9e77") +
  theme_bw() +
  theme(title = element_blank())
```

### Metode Kurva Normal

Ujung-ujung selang kepercayaan 95% berdasarkan model matematis distribusi normal dapat ditentukan dengan kode berikut.

```{r}
z_bintang <- qnorm(0.975, mean = 0,
                   sd = 1, lower.tail = TRUE)
pias_galat <- z_bintang * SE
sk_bawah_matematis <- mu - pias_galat
sk_atas_matematis <- mu + pias_galat
sk_matematis <- tibble(
  batas_bawah = sk_bawah_matematis,
  batas_atas = sk_atas_matematis)
print(sk_matematis)
```

Dengan demikian, selang kepercayaan yang kita peroleh adalah (`r round(sk_bawah_matematis *100, 2)`%, `r round(sk_atas_matematis * 100, 2)`%).

## Membuat Kesimpulan

Jadi, kita 95% yakin bahwa persentase video-video Youtube yang pengambilan gambarnya dilakukan di luar ruangan adalah (`r round(sk_bawah * 100, 2)`%, `r round(sk_atas * 100, 2)`%) berdasarkan model bootstrap atau (`r round(sk_bawah_matematis * 100, 2)`%, `r round(sk_atas_matematis * 100, 2)`%) berdasarkan model matematis distribusi normal.
